ACORDAO-COMPLETO-2414243

ACÓRDÃO 1953/2020 ATA 28/2020 - PLENÁRIO

VISTOS, relatados e discutidos estes autos de pedidos de reexame interpostos pelas sras. Francisca Regina Magalhães Cavalcante, Gláucia de Fátima Matos e Freda Azevedo Dias, bem como pelo sr. Mário Augusto Lopes Moysés, em desfavor do Acórdão 1284/2019-TCU-Plenário, 
ACORDAM os Ministros do Tribunal de Contas da União, reunidos em sessão do Plenário, ante as razões expostas pelo Relator, em:
9.1. conhecer dos pedidos de reexame interpostos pelas sras. Francisca Regina Magalhães Cavalcante, Gláucia de Fátima Matos e Freda Azevedo Dias e pelo sr. Mário Augusto Lopes Moysés para, no mérito, negar-lhes provimento;
9.2. dar ciência desta deliberação aos recorrentes.

Pedidos de reexame interpostos contra acórdão que aplicou multa aos recorrentes em processo de auditoria cujo objeto foi a verificação da regularidade dos contratos, convênios e termos de parcerias firmados no âmbito do aludido Programa Bem Receber Copa.

Ministério do Turismo (vinculador).

3. Responsáveis/Recorrentes:
3.1. Responsáveis: Bruno Pinto de Moraes (XXX.477.021-XX); Carlos Ivan Simonsen Leal (XXX.982.057-XX); Diogo Joel Demarco (XXX.438.850-XX); Francisca Regina Magalhães Cavalcante (XXX.838.833-XX); Freda Azevedo Dias (XXX.175.556-XX); Frederico Silva da Costa (XXX.889.701-XX); Gláucia de Fátima Matos (XXX.926.796-XX); Júnia Cristina Franca Santos Egídio (XXX.305.701-XX); Luciano Brito Rebouças Freitas (XXX.331.503-XX); Luciano Paixão Costa (XXX.391.101-XX); Marcio Misso (XXX.377.548-XX); Mário Augusto Lopes Moyses (XXX.055.648-XX); Marta Teresa Suplicy (XXX.158.908-XX); Rubens Portugal Bacellar (XXX.710.639-XX); Sergio Franklin Quintella (XXX.212.497-XX); Tamara Galvão Veiga Barros (XXX.861.471-XX); Valdir Cardoso Neves (XXX.235.498-XX)
3.2. Recorrentes: Gláucia de Fátima Matos (XXX.926.796-XX); Mário Augusto Lopes Moyses (XXX.055.648-XX); Francisca Regina Magalhães Cavalcante (XXX.838.833-XX); Freda Azevedo Dias (XXX.175.556-XX).

13.1. Ministros presentes: José Mucio Monteiro (Presidente), Walton Alencar Rodrigues, Benjamin Zymler (Relator), Augusto Nardes, Aroldo Cedraz, Raimundo Carreiro, Ana Arraes e Bruno Dantas.
13.2. Ministro-Substituto convocado: Augusto Sherman Cavalcanti.
13.3. Ministros-Substitutos presentes: Marcos Bemquerer Costa, André Luís de Carvalho e Weder de Oliveira.

ACORDAO-COMPLETO-2529367

Acórdão de Relação 498/2022 - Plenário

Acórdão de Relação

ACORDAO-COMPLETO-2453610

Acórdão de Relação 85/2021 - Plenário

ACORDAO-COMPLETO-2429555

Acórdão 2754/2020 - Plenário

BENJAMIN ZYMLER

Ministro-Substituto Marcos Bemquerer Costa.

Adoto como relatório a instrução elaborada por auditor da Secretaria de Recursos (peça 367) , que contou com a anuência da chefia imediata (peça 368) :
"Cuida-se de pedidos de reexame em relatório de auditoria apresentados por Francisca Regina Magalhaes Cavalcante (peças 326 e 327) , Mário Augusto Lopes Moysés (peça 325) , Gláucia de Fátima Matos (peça 324) e Freda Azevedo Dias (peça 337) , insurgindo-se contra o Acórdão 1284/2019-TCU-Plenário - Rel. Min. Marcos Bemquerer Costa (peça 269) , por meio do qual os responsáveis tiveram suas razões de justificativas rejeitadas, com imputação de multa prevista no art. 58, II, da Lei 8.443/92, em razão de irregularidades identificadas durante a execução do Programa Bem Receber Copa.
Eis o extrato da decisão recorrida (Acórdão 1284/2019-TCU-Plenário - peça 269) :
VISTOS, relatados e discutidos estes autos de Relatório de Auditoria, cujo objeto é a verificação da regularidade dos contratos, convênios e termos de parcerias firmados no âmbito do aludido Programa Bem Receber Copa, tendo por base situações de risco mapeadas em processo de levantamento, aprovado pelo Tribunal por meio do Acórdão 2236/2011-TCU-Plenário, com enfoque na atuação dos técnicos e gestores do Ministério do Turismo na análise, aprovação, celebração e fiscalização da execução dos referidos ajustes.
ACORDAM os Ministros do Tribunal de Contas da União, reunidos em sessão do Plenário e ante as razões expostas pelo Relator, em:
9.1.  considerar revel Bruno Pinto de Moraes, nos termos do artigo 12, § 3º, da Lei 8.443/1992;
9.2.    acolher as razões de justificativa apresentadas por: 
9.2.1. Rubens Portugal Bacellar, em relação às irregularidades e condutas descritas no ofício de audiência (peça 67, alíneas "b" e "c") ;
9.2.2. Gláucia de Fátima Matos, em relação às irregularidades e condutas descritas no ofício de audiência (peça 64, alíneas "c", "c.1", "d" e "d.3) ;
9.2.3. Luciano Brito Rebouças Freitas em relação à irregularidade e conduta descritas no ofício de audiência (peça 63, alíneas "b", "b.1") ;
9.3.    acolher parcialmente as razões de justificativa apresentadas por:
9.3.1. Marta Teresa Suplicy, em relação às irregularidades e condutas descritas no ofício de audiência (peça 61, alíneas  "a" e "b") ;
9.3.2.  Mário Augusto Lopes Moysés, em relação à irregularidade e conduta descritas no ofício de audiência (peça 69, alínea "b") ;
9.3.3.  Frederico Silva da Costa, em relação à irregularidade e conduta descritas no ofício de audiência (peça 68, alínea "b") ;
9.4.    rejeitar parcialmente as razões de justificativa apresentadas por  Mário Augusto Lopes Moysés, em relação à irregularidade e conduta descritas no ofício de audiência (peça 69, alínea "d") ;
9.5.    rejeitar as razões de justificativa apresentadas por:
9.5.1. Mário Augusto Lopes Moysés, em relação às irregularidades e condutas descritas no ofício de audiência (peça 69, alíneas "a" e "a.1", "a.2", "b" e "c") ;
9.5.2. Rubens Portugal Bacellar, em relação à irregularidade e conduta descritas no ofício de audiência (peça 67, alínea "a) 
9.5.3. Frederico Silva da Costa, em relação às irregularidades e condutas descritas no ofício de audiência (peça 68, alíneas "a", "a.1", "a.2", "b", "c") ;
9.5.4. Diogo Joel Demarco, em relação às irregularidades e condutas descritas no ofício de audiência (peça 71, alínea "a" e "b") ;
9.5.5. Francisca Regina Magalhães Cavalcante, em relação às irregularidades e condutas descritas no ofício de audiência (peça 70, alíneas "a", "b", "c", "d", "e", "f", "g", "h", "i.1", "i.2", "i.3", "j", "k", "l" e "m") ;
9.5.6. Valdir Cardoso Neves, em relação às irregularidades e condutas descritas no ofício de audiência (peça 59, alíneas "a", "b" e "c") ;
9.5.7. Luciano da Costa Paixão, em relação às irregularidades e condutas descritas no ofício de audiência (peça 73, alíneas "a", "b", "c", "d", "e", "f", "g", "h.1", "h.2", "h.3", "i", "j" e "k") ;
9.5.8. Freda Azevedo Dias, em relação às irregularidades e condutas descritas no ofício de audiência (peça 72, alíneas "a", "b", "c", "d", "e", "f", "g" e "h") ;
9.5.9. Márcio Misso, em relação às irregularidades e condutas descritas no ofício de audiência (peça 65, alíneas "a", "a.1", "a.2", "a.3", "b", "b.1" e "b.2") ;
9.5.10.  Gláucia de Fátima Matos, em relação às irregularidades e condutas descritas no ofício de audiência (peça 64, alíneas "a", "a.1", "a.2", "a.3", "a.4"; "b", "c", "c.2", "d", "d.1", "d.2" e "e") ;
9.5.11. Luciano Brito Rebouças Freitas, em relação às irregularidades e condutas descritas no ofício de audiência (peça 63, alíneas "a", "a.1", "a.2", "a.3", "d", "e", "f") ;
9.5.12. Tâmara Galvão Veiga Barros, em relação às irregularidades e condutas descritas no ofício de audiência (peça 62, alíneas "a" e "b") ;
9.6. com fundamento no artigo 58, inciso II, da Lei 8.443/1992, c/c os artigos 214, inciso III, alínea "a", 268, inciso II, do Regimento Interno do TCU, aplicar aos responsáveis, abaixo nomeados, sanção pecuniária individual, fixando-lhes prazo de 15 (quinze) dias, a contar das respectivas notificações, para comprovarem, perante o Tribunal, o recolhimento das dívidas ao Tesouro Nacional, atualizadas monetariamente desde a data do acórdão até a data dos efetivos pagamentos, na forma da legislação em vigor:
	Responsável
	Valor (R$) 

	Mário Augusto Lopes Moysés
	20.000,00 

	Rubens Portugal Bacellar
	7.000,00

	Frederico Silva da Costa
	20.000,00

	Francisca Regina Magalhães Cavalcante
	25.000,00

	Diogo Joel Demarco
	8.000,00

	Valdir Cardoso Neves
	8.000,00

	Luciano da Costa Paixão
	12.000,00

	Freda Azevedo Dias
	10.000,00

	Bruno Pinto de Moraes
	3.500,00

	Márcio Misso 
	4.000,00

	Luciano Brito Rebouças Freitas
	4.500,00

	Tâmara Galvão Veiga Barros
	5.000,00

	Gláucia de Fátima Matos
	5.500,00

9.7. autorizar o desconto das dívidas na remuneração dos servidores, com fundamento no artigo 28, inciso I, da Lei 8.443/1992, observado o disposto no art. 46 da Lei 8.112/1990;
9.8. autorizar, desde logo, nos termos do art. 28, inciso II, da Lei 8.443/1992, a cobrança judicial das dívidas caso não sejam atendidas as notificações e não seja possível realizar desconto em folha de pagamento;
9.9. com fundamento no artigo 250, inciso II, do Regimento Interno, determinar ao Ministério do Turismo que analise ou reavalie as prestações de contas parciais/finais dos termos de convênio e de parceria, relacionados no parágrafo 574, item 5, da proposta da unidade técnica, transcrita no Relatório que acompanha este acórdão, e adote as seguintes providências quanto aos itens de fornecimento de bens e de contratação de serviços constantes dos respectivos planos de trabalho, informando a este Tribunal as medidas adotadas, no prazo 180 (cento e oitenta) dias, bem como os resultados obtidos (item 3.10.1.10, alíneas a, b, c, d, e, f, g, h, do Relatório de Auditoria, peça 50) :  
9.9.1. verifique se os serviços são essenciais e adequados para a capacitação do público alvo do Programa Bem Receber Copa; 
9.9.2. realize pesquisas de preços para avaliar a razoabilidade dos valores dos bens e serviços com indícios de sobrepreço;
9.9.3.promova a restituição dos valores repassados para os serviços considerados não- essenciais (impertinentes ao objeto) ao Programa Bem Receber Copa, bem como daqueles considerados com sobrepreço e irregulares; e
9.9.4. no caso de a despesa ter sido realizada, solicite o ressarcimento dos valores pagos indevidamente ou a maior; e 
9.9.5. em caso de insucesso das medidas de ressarcimento das despesas consideradas indevidas, promova imediata instauração de Tomada de Contas Especial;
9.10. com fundamento no artigo 250, inciso II, do Regimento Interno, determinar ao Ministério do Turismo que adote providências para as situações descritas abaixo, e informe a este Tribunal, no prazo de 180 (cento e oitenta) dias as medidas adotadas e os resultados obtidos:
9.10.1. quando da análise ou revisão das prestações de contas dos Convênios Siafi 600281/2007, 717476/2009, 724440/2009 e 754856/2010, exija das respectivas convenentes a comprovação da aplicação dos bens e serviços oferecidos como contrapartida, avaliando a razoabilidade dos custos; em caso de não comprovação, exija a restituição à conta do convênio da parcela que deveria ter sido executada da contrapartida não financeira (item 3.3.7 do Relatório de Auditoria - peça 50) ; 
9.10.2. verifique se o sistema Observatório contempla as ferramentas previstas no Plano de Trabalho, bem como se atende ao objetivo de acompanhar operacionalmente a execução do Programa Bem receber Copa. Caso se verifique que o objeto foi desvirtuado e não atende ao objeto previsto, adote providências para o ressarcimento dos valores repassados (item 3.4.7 do Relatório de Auditoria - peça 50, p. 35-36) ; 
9.10.3.  com relação ao Contrato 02/2010, promova perante a Fundação Getúlio Vargas o ressarcimento dos valores repassados para a execução dos produtos relativos à capacitação de instrutores e adote providências para verificar se o desenvolvimento e operacionalização do sistema Siga foi de fato entregue por aquela Fundação, em virtude de que não foi demonstrado nos autos o cumprimento dessas atividades, promovendo o seu ressarcimento, se comprovada a sua inexecução. Em caso de insucesso, promova a imediata instauração de TCE (parágrafo 455-457 desta instrução e itens 3.8.1 a 3.8.7 do Relatório de Auditoria - peça 50, p. 46-47) ; 
9.10.4. quando do exame/revisão das prestações de contas do Convênio 724449/2009, promova o ressarcimento dos valores pagos por conta dos itens do Plano de Trabalho, referentes à: (i) desenvolver sistema informatizado de monitoramento, com informações do público-alvo e das ações do Programa; e (ii) criar comunidade virtual para dinamizar as iniciativas e experiências bem sucedidas, gerando efeitos multiplicadores; uma vez que não resta demonstrado nos autos a execução desses serviços (parágrafo 167 desta instrução e item 3.9.7 do Relatório de Auditoria - peça 50, p. 50) ;
9.10.5. quando do exame/revisão das prestações de contas dos Convênios 753683/2010 e 746977/2010, promova o ressarcimento dos valores repassados/executados, referentes à elaboração de instrumentos de avaliação e monitoramento do Programa Bem Receber Copa, que, na verdade, se trata de questionários elaborados para serem respondidos à distância pelos alunos, e que foram criados quando da execução do Convênio 724449/2009 (1ª etapa da EVMH) , incorrendo em sobreposição de ações (parágrafo 167 desta instrução e item 3.9.7 do Relatório de Auditoria - peça 50, p. 50) ;
9.10.6. ao celebrar convênios e termos de parceria, seja anexado, ao respectivo processo, pesquisas de preços dos valores praticados no mercado e a metodologia de análise adotada pela área técnica para verificar a razoabilidade dos custos, em face do princípio da economicidade previsto no art. 70 da Constituição Federal de 1988;
9.11. com fundamento no artigo 250, inciso III, do Regimento Interno, recomendar ao Ministério do Turismo que:
9.11.1 quando da realização de programa a ser implementado por meio de diversos convênios, avaliar a possibilidade de definir, previamente, as despesas comuns a todos, para que sejam adquiridas por meio de processo licitatório único feito pelo próprio Ministério, tendo em vista os ganhos proporcionados pela compra em grande escala, em face do princípio da economicidade (parágrafos 318-320) ;
9.11.2. disciplinar, por meio de regulamento ou outro normativo próprio, todos os passos considerados relevantes para a análise e aprovação dos planos de trabalhos relativos a convênios, ao acompanhamento da execução contratual e à aprovação da prestação de contas, por parte dos órgãos internos envolvidos nessas atividades, levando em consideração, entre outras coisas, os seguintes tópicos:
9.11.2.1. definir o roteiro para a realização da análise da capacidade técnica e operacional das convenentes;
9.11.2.2. com relação ao orçamento proposto no plano de trabalho, definir o roteiro para a análise dos quantitativos, dos custos (economicidade) e da pertinência dos itens de despesa com o objeto a ser desenvolvido;
9.11.2.3. definir os passos para o acompanhamento da execução contratual por seu Corpo Técnico, os casos em que a visita ao local da execução será obrigatória e a abordagem a ser feita para os casos em que tal visita não seja possível;
9.11.2.4. estabelecer rotina de trabalho a ser executada quando da análise das prestações de contas;
9.11.2.5. estabelecer quais os tópicos que deverão ser abordados obrigatoriamente em parecer técnico/notas técnicas, nas fases de aprovação, acompanhamento e prestação de contas de convênios;
9.11.2.6. fixar a obrigatoriedade de que todos os elementos de convicção que forem utilizados para fundamentar os pareceres/notas técnicas sejam anexados aos autos do processo administrativo, de maneira a fundamentar e comprovar a metodologia e as conclusões exaradas pelas áreas envolvidas com a aprovação, acompanhamento e exame da prestação de contas de convênios;
9.12. anexar cópia deste acórdão ao TC Processo 027.453/2010-3, TC Processo 028.889/2010-0 e TC Processo 028.039/2011-4, de maneira a fornecer subsídio à instrução de cada um deles;
9.13. submeter os autos ao Ministério Público junto ao TCU para que avalie a conveniência e oportunidade de interpor recurso de revisão, compreendendo o pedido de reabertura das contas e revisão do mérito relativas aos processos e responsáveis listados abaixo, nos termos do art. 288, § 2º, do Regimento Interno do TCU, em face dos fatos narrados nos presentes autos:
9.13.1. TC Processo 018.482/2008-3 - contas do Sr. Diogo Joel Demarco, relacionado no rol de responsáveis da SNPDTur - exercício de 2007 (parágrafos 187-202 desta instrução da unidade técnica) ;
9.13.2. TC Processo 013.657/2008-9 - contas da Sra. Francisca Regina Magalhães Cavalcante, que está no rol de responsáveis da SNPTur - exercício de 2007 (parágrafos 203-245 da instrução da unidade técnica) ; 
9.13.3. TC Processo 016.985/2009-1 - contas do Sr. Frederico Silva da Costa, que consta no rol da Tomada de Contas Anual da SNPDTur - exercício de 2008 (parágrafos 334-358 da instrução da unidade técnica) ;
9.13.4. TC Processo 016.324/2009-3 - contas da Sra. Francisca Regina Magalhães Cavalcante, que consta do rol de responsáveis da SNPTur - exercício de 2008 (parágrafos 203-245 da instrução da unidade técnica) ; 
9.13.5. TC Processo 027.917/2011-8 - contas do Senhor Mário Augusto Lopes Moysés, o qual consta no rol de responsáveis da SE/MTur - exercício de 2010 (parágrafos 276-333 e 553-557 da instrução da unidade técnica) ;
9.14 enviar ao Departamento de Polícia Federal (DPF/MJ) e ao Ministério Público Federal  (MPF)  cópia do Relatório de Auditoria (peça 50, p. 78-80, item 3.12.7) , do Relatório de Auditoria Especial da CGU (peça 40, págs. 1/706) , para ciência em relação aos indícios de fraude apontados no direcionamento de contratações realizadas no âmbito da execução dos Convênios 724440/2009, 600281/2007 e 717476/2009, bem assim de cópia deste acórdão, acompanhado do relatório e voto que o fundamentam;
9.15. encaminhar cópia deste acórdão, bem como do relatório e voto que o fundamentam à Controladoria-Geral da União (CGU) .
 HISTÓRICO
Na origem, o item 9.4.1 do Acórdão 2236/2011-TCU-Plenário-TCU (peça 1) determinou a realização de fiscalização (auditoria de conformidade) em diversos instrumentos de repasses de recursos públicos, particularmente os Convênios 600281/2007, 717476/2009, 724440/2009, 728599/2009, 717476/2009, 724449/2009, 753683/2010, Contrato 47/2008 e 29/2010, todos firmados pelo Ministério do Turismo para execução do Programa "Bem Receber Copa", analisando eventuais situações de risco apontadas em trabalho de auditoria anteriormente realizado.
A auditoria de conformidade ora realizada deu origem ao Relatório de Auditoria 872/2011 (peça 50) , resultando a audiência dos agora recorrentes (Francisca Regina Magalhaes Cavalcante - peça 70, Mário Augusto Lopes Moysés - peça 69, Gláucia de Fátima Matos - peça 64 e Freda Azevedo Dias - peça 72) , que exerciam as seguintes funções no órgão público:
	Francisca Regina Magalhaes Cavalcante
	Diretora do Departamento de Qualificação, Certificação, e Produção Associada ao Turismo (DCPAT) 

	Mário Augusto Lopes Moysés
	Secretário Executivo do Ministério do Turismo

	Gláucia de Fátima Matos
	Técnica Especialista Superior da Coordenação-Geral de Qualificação Profissional

	Freda Azevedo Dias
	Coordenadora-geral de Qualificação e Certificação substituta

Foram imputados aos responsáveis as seguintes condutas e irregularidades, relacionadas à emissão de notas técnicas e aprovação de projetos em instâncias superiores:
Ausência de avaliação objetiva e criteriosa da capacidade técnica e operacional das entidades selecionadas para executar as ações de qualificação no âmbito do Programa Bem Receber Copa, e sem juntar documentação para comprovar a capacidade da entidade em executar projetos de qualificação profissional ou da mesma natureza ao objeto pretendido, resultando em terceirização das atividades do ajuste, em desacordo com o art. 5º, inciso II e § 2º, da Portaria Interministerial 127/2008/MPOG/MF/CGU
Francisca Regina Magalhaes Cavalcante - Notas Técnicas 199/2009, 202/2009, 209/2009, 196/2009, 214/2010, 204/2010, 201/2009, 291/2010, 297/2010, e 292/2010;
Gláucia de Fátima Matos - Nota Técnica 209/2009
Freda Azevedo Dias - Notas Técnicas 291/2010, 297/2010 e 292/2010
Mário Augusto Lopes Moyses - Celebração dos Convênios 717476/2009, 724440/2009, 724449/2009, 728599/2009 e 730603/2009
Ausência de pesquisas de preços para verificar a compatibilidade dos custos do projeto com os praticados no mercado e com avaliação técnica deficiente da razoabilidade dos custos, uma vez que foi utilizado texto padrão para justificar os custos dos projetos apresentados pelas entidades ("os custos apresentados pela proponente estão de acordo com o mercado em função dos indicadores de custos utilizados no âmbito da Coordenação-Geral de Qualificação e Certificação, constantes de projetos apoiados anteriormente em outros ajustes") , em desacordo com o art. 1º, inciso XX, da Portaria 127/2008, e com os arts. 15, V, e 43, IV, da Lei 8.666/93
Francisca Regina Magalhaes Cavalcante - Notas Técnicas 199/2009, 202/2009, 209/2009, 291/2010, 196/2009, 214/2010, 204/2010, 297/2010, 201/2009 e 292/2010
Gláucia de Fátima Matos - Nota Técnica 209/2009
Freda Azevedo Dias - Notas Técnicas 291/2010, 297/2010 e 292/2010
Mário Augusto Lopes Moyses - Celebração dos Convênios 717476/2009, 724440/2009, 724449/2009, 728599/2009 e 730603/2009
Ausência da avaliação da razoabilidade dos custos dos bens e serviços oferecidos pela convenente, bem como sem comprovação da aplicação da contrapartida não financeira, em desacordo com os arts. 20, § 2º, e 54, inciso I, da Portaria Interministerial MPOG/MF/CGU 127/2008
Francisca Regina Magalhaes Cavalcante - Notas Técnicas 294/2010, 199/2009, 196/2010, 246/2010, 132/2011, 202/2009 e 297/2010
Freda Azevedo Dias - Notas técnicas 294/2010, 132/2011 e 297/2010
Exames superficiais ("pro forma") e intempestivos das prestações de contas parciais dos convenentes, que se limitaram a reproduzir as informações prestadas pela convenente, sem criticar/fiscalizar de forma efetiva as informações recebidas, dificultando a comprovação da aplicação dos recursos repassados e o alcance dos resultados esperados pelo ajuste firmado, com infração ao disposto nos arts. 51 a 55 da Portaria Interministerial MPOG/MF/CGU 127/2008
Francisca Regina Magalhaes Cavalcante - Notas Técnicas 294/2010, 132/2011, 133/2011, 177/2011, 123/2011, 165/2011, 196/2010, 246/2010, 087/2010, 156/2010, 256/2010, 180/2010, 235/2010
Gláucia de Fátima Matos - Notas Técnicas 087/2010, 156/2010 e 256/2010
Freda Azevedo Dias - Notas Técnica 294/2010, 132/2011, 133/2011, 177/2011, 123/2011 e 165/2011
Aprovação de projeto sem anexar pesquisas de preços para justificar a dispensa de licitação para contratação da Fundação Getúlio Vargas (Contratos 002/2010 e 029/2010) , por duas vezes, e para comprovar a compatibilidade dos preços praticados com os de mercado, em desacordo com o inciso III, parágrafo único, do art. 26, da Lei 8.666/1993
Francisca Regina Magalhaes Cavalcante - Notas técnicas 11/2010 e 263/2010
Gláucia de Fátima Matos - Nota técnica 11/2010
Aprovação do Projeto Básico para implantar o "Projeto Olá, Turista!", nos quais se afirma que os custos apresentados para execução do projeto pela contratada, Fundação Roberto Marinho (Contrato 047/2008) , são compatíveis com os praticados no mercado, com base em pesquisa realizada na internet, somente no sítio de duas instituições, sem referência da data em que foi realizada, bem como sem constar planilha de orçamento ou cálculo que permitisse verificar como foi feita a estimativa da economia de escala para as 80.000 vagas de qualificação oferecidas no projeto para se chegar ao valor base da contratação, em desconformidade com o inciso III, parágrafo único, do art. 26, da Lei 8.666/1993
Francisca Regina Magalhaes Cavalcante - Nota Técnica 134A/2008
Mário Augusto Lopes Moyses - Assinatura do Contrato 47/2008
Aprovar o Termo de Referência para contratação da FGV para implantação do Projeto de formulação e elaboração de estratégias e instrumentos pedagógicos e operacionais para o monitoramento do Programa Bem Receber Copa; bem como aprovação da Nota Técnica 011/2010 (Contrato 002/2010) , que concluiu pela importância da implementação do projeto; com o Programa em andamento; sendo que o objeto desse projeto (atividades de planejamento, construção das trilhas de aprendizagem comuns, definição das trilhas de aprendizagem específicas, padronização do material de apoio, capacitação e formação dos tutores, e criação do sistema responsável pelo acompanhamento e monitoramento das ações do Programa) , refere-se a ações iniciais de planejamento do Bem Receber Copa, que deveriam ser realizadas antes de as entidades do CNT executarem ações de qualificação, de forma a se alcançar a padronização desejada pelo Programa; em afronta aos Princípios da economicidade e da eficiência
Francisca Regina Magalhaes Cavalcante - Nota Técnica 11/2010
Gláucia de Fátima Matos - Notas Técnica 11/2010
Aprovar a Nota Técnica 232/2010 (Contrato 002/2010) , de 22/11/2010, sem adotar medidas em relação a não entrega dos produtos, relativos à capacitação de instrutores e ao Sistema de Gestão Acadêmica (Siga) , que não tiveram o seu cumprimento comprovado nos autos; e sem solicitar ressarcimento dos valores repassados para esse fim; em afronta aos princípios da economicidade e da eficiência
Francisca Regina Magalhaes Cavalcante - Nota Técnica 232/2010
Gláucia de Fátima Matos - Notas Técnica 232/2010
Aprovação da Nota Técnica 156/2010, que examinou o Plano de Trabalho do Convênio 724449/2009, que continha ações sobrepostas para monitorar e avaliar o Programa Bem Receber Copa, tendo em vista a existência dos sistemas Siga, Observatório e Mapa, criados para monitorar as ações de qualificação do Programa
Aprovação da Nota Técnica 256/2010, que atestou o cumprimento do objeto do Convênio 724449/2009, que se referia à construção de sistema informatizado para acompanhar e monitorar as ações de qualificação no âmbito do projeto, o qual não restou demonstrado nos autos
Aprovação da Nota Técnica 291/2010, que confirmou a realização da 2ª etapa da EVMH (Convênio 753683/2010) , com a previsão da realização de serviço para planejar e desenvolver processos de monitoramento, avaliação e aperfeiçoamento do programa, incorrendo em sobreposição de esforços, uma vez que no Convênio 724449/2009 já haviam sido criados mecanismos de avaliação (questionários de avaliação de reação) 
Aprovação da Nota Técnica 214/2010, que referendou a realização do Convênio 746977/2010, que teve como um de seus objetivos, o de criar mecanismos de avaliação da aprendizagem e impacto dos cursos no desempenho dos profissionais de forma a mensurar a efetividade dos mesmos, sendo que tais mecanismos de avaliação se referiam a questionários para avaliação de reação por parte dos alunos capacitados, que foram elaborados no âmbito do Convênio 724449/2009, firmado com o IBH; incorrendo em sobreposição de esforços
Francisca Regina Magalhaes Cavalcante - Nota Técnica 156/2010, 256/2010, 291/2010 e 214/2010
Gláucia de Fátima Matos - Notas Técnica 156/2010 e 256/2010
Freda Azevedo Dias - Nota Técnica 291/2010
Aprovação de plano de trabalho de convênios contendo despesas não essenciais para a qualificação de profissionais que atuarão diretamente no evento Copa do Mundo 2014, bem como de despesas com sobrepreço em decorrência de deficiência no planejamento do Programa, com violação aos princípios da economicidade e da eficiência
Francisca Regina Magalhaes Cavalcante - Notas Técnicas 199/2009, 202/2009, 209/2009, 291/2010, 204/2010, 214/2010, 201/2009 e 292/2010
Gláucia de Fátima Matos - Notas Técnica 209/2009
Freda Azevedo Dias - Nota Técnica 291/2010 e 292/2010
Ausência de pesquisa de preços, e sem avaliação dos custos dos bens e serviços, que não estavam compatíveis com os valores de mercado, tendo por base, entre outros, o custo aluno/hora/aula fixado pela Resolução Codefat 666/2011, bem como em pesquisas realizadas nos sítios de empresas contratadas no âmbito do Programa Bem Receber Copa, incorrendo em sobrepreço, com violação ao Princípio da economicidade
Francisca Regina Magalhaes Cavalcante - Notas Técnicas 199/2009, 202/2009, 209/2009, 291/2010, 292/2010, 204/2010, 214/2010, 297/2010 e 196/2009
Gláucia de Fátima Matos - Notas Técnica 209/2009
Freda Azevedo Dias - Nota Técnica 291/2010, 292/2010 e 297/2010
Mário Augusto Lopes Moyses - Celebração dos Convênios 717476/2009, 724440/2009, 724449/2009 e 728599/2009
Autorização para criação dos sistemas Siga e Observatório, que preveem a realização de atividades semelhantes (criação de Sistema de Acompanhamento e Monitoramento do Programa de Qualificação Profissional para o Turismo; elaboração de relatórios técnicos trimestrais; cadastros de alunos, profissionais etc) incorrendo em sobreposição de esforços
Francisca Regina Magalhaes Cavalcante  - Notas Técnicas 011/2010 e 201/2009
Gláucia de Fátima Matos - Notas Técnica 11/2010
Exame da execução do Termo de Parceria 730603/2009, atestando o cumprimento do que foi aprovado no plano de trabalho, em que pese o sistema Observatório ter se transformado em sítio apenas para divulgação das ações do Projeto Bem Receber Copa, com divulgação de calendário e de iniciativas vinculadas ao Projeto, solução que não contempla o objeto do termo de parceria firmado com o MTur, que era voltado para o acompanhamento operacional das ações de qualificação executadas no Programa Bem Receber Copa, com violação aos princípios da eficiência e da economicidade
Francisca Regina Magalhaes Cavalcante - Nota Técnica 165/2011
Freda Azevedo Dias - Nota Técnica 165/2011
Falhas no planejamento do Programa, que permitiram: a descentralização de despesas comuns entre as entidades parceiras, sem observar o ganho de escala; a previsão de despesas genéricas e imprecisas; a previsão de custos não essenciais à realização do objeto, ou custos com sobrepreços, com violação aos princípios da economicidade e da eficiência
Mário Augusto Lopes Moyses - Celebração dos Convênios 717476/2009, 724440/2009, 724449/2009, 753683/2010, 728599/2009, 730603/2009 e Termo de Parceria 753804/2010
Eis a relação das notas técnicas exaradas e as suas respectivas localizações nos autos:
	Nota Técnica
	Localização

	134A/2008
	Peça 17, p. 54

	196/2009
	Peça 39, p. 28

	199/2009
	Peça 39, p. 39

	201/2009
	Peça 39, p. 12

	202/2009
	Peça 8, p. 15

	209/2009
	Peça 24, p. 34

	11/2010
	Peça 8, p. 112

	87/2010
	Peça 24, p. 120

	156/2010
	Peça 24, p. 135

	180/2010
	Peça 39, p. 21

	196/2010
	Peça 39, p. 29

	204/2010
	Peça 8, p. 274

	214/2010
	Peça 9, p. 79

	232/2010
	Peça 8, p. 200

	235/2010
	Peça 33, p. 43

	246/2010
	Peça 22, p. 93

	256/2010
	Peça 24, p. 152

	263/2010
	Peça 13, p. 45

	291/2010
	Peça 29, p. 48

	292/2010
	Peça 39, p. 6

	294/2010
	Peça 20, p. 395

	297/2010
	Peça 39, p. 18

	123/2011
	Peça 27, p. 97

	132/2011
	Peça 22, p. 146

	133/2011
	Peça 29, p. 105

	165/2011
	Peça 33, p. 59

	177/2011
	Peça 29, p. 7

Após a apresentação de razão de justificativas pelos responsáveis e a análise realizada pela SecexDesenvolvimento (peça 220) , a Corte apreciou o presente Relatório de Auditoria por meio do Acórdão 1284/2019-TCU-Plenário (peça 269) , rejeitando várias das razões de justificativas apresentadas, com imputação de multa, decisão contra a qual se insurgem os recorrentes. Foram exaradas também diversas determinações e recomendações ao Ministério do Turismo.  
EXAME DE ADMISSIBILIDADE
Manifesta-se concordância com os exames de admissibilidade contidos nas peças 332-335 e 348-349, acolhidos pelo e. Rel. Min. Benjamin Zymler (peças 340 e 351) , pela admissão do recurso.
EXAME DE MÉRITO
Delimitação
É objeto do recurso analisar:
a) o procedimento da qualificação profissional das entidades contratadas para o exercício de atividades educacionais e as questões de terceirização do objeto;
b) o procedimento de pesquisa de preço para avaliação da compatibilidade de custos de mercado do projeto e das contrapartidas oferecidas;
c) a profundidade dos exames das contas prestadas pelos convenentes (exames pro forma) ;
d) a contratação da Fundação Getúlio Vargas para formulação de estratégias de planejamento após a execução dos convênios (ato antieconômico) ;
e) a adoção de medidas de fiscalização dos produtos contratados, especialmente a capacitação de instrutores;
f) a sobreposição de esforços na celebração de múltiplos convênios para o monitoramento dos projetos executados no âmbito do convênio (ato antieconômico) ;
g) a relação de pertinência de determinadas despesas para execução das atividades de qualificação profissional e a possibilidade de sobrepreço decorrente da deficiência do planejamento;
h) as questões próprias alegadas pelos recorrentes Freda Azevedo Dias e Mário Augusto Lopes Moysés.
Da comprovação da qualificação técnica e profissional das entidades e da terceirização das atividades do ajuste
Alegam os recorrentes que a Portaria Mtur 180/2011 suspendeu a execução e repasse de recursos dos convênios (Operação Voucher) , com a paralisação dos processos a partir de setembro de 2011.
Afirmam a impossibilidade de aplicação do Decerto 7.568/2011 (art. 2o, inc. IV do Decreto 6.170/2007) , por se tratar de norma posterior à edição das notas técnicas (2009 e 2010) , não sendo exigível das convenentes o exercício anterior de atividades referentes à matéria do objeto do convênio.
Entendem que a qualificação técnica nos moldes da Portaria Interministerial 127/2008 (art. 18, inc. VII) exigiria apenas a exibição de declarações de funcionamento regular das entidades nos 3 anos anteriores, não sendo possível a imposição de novas exigências, tendo o órgão exigido, de forma a preservar a coisa pública, a entrega de currículo institucional comprovando os trabalhos realizados pela entidade e a pertinência do objeto dos convênios com os objetivos sociais dos estatutos, nos termos da Portaria 90/2010 (art. 2o, § 1o) .
Apontam o art. 18 da Portaria 90/2010 do MTur que imporia somente a análise de viabilidade e adequação dos projetos às diretrizes do Programa Bem Receber Copa, sendo exigido das entidades apenas a participação no Conselho Nacional de Turismo (Decreto 6.705/2008) , cuja capilaridade no território nacional e a capacidade de mobilização guardariam sintonia com as diretrizes do programa público.
Argumentam pela pertinência temática das entidades conveniadas a exemplo da ABETA, indicando o amplo escopo do programa para a capacitação de pessoal, articulada com as necessidades específicas da atividade de turismo e a evidenciação da reciprocidade de interesses na celebração dos acordos.
Afirmam a não ocorrência de terceirização do objeto, uma vez que as entidades não deveriam ter a capacidade de realizar a integralidade das ações previstas no plano de trabalho, indicando o entendimento contido no Acórdão 2352/2009-TCU-Plenário e a Nota Técnica 2009 da Comissão Gestora do Siconv, admitindo contratações posteriores à pactuação dos convênios.
Responsáveis
Francisca Regina Magalhaes Cavalcante - Notas Técnicas 199/2009, 202/2009, 209/2009, 196/2009, 214/2010, 204/2010, 201/2009, 291/2010, 297/2010, e 292/2010;
Gláucia de Fátima Matos - Nota Técnica 209/2009
Freda Azevedo Dias - Notas Técnicas 291/2010, 297/2010 e 292/2010
Mário Augusto Lopes Moyses - Celebração dos Convênios 717476/2009, 724440/2009, 724449/2009, 728599/2009 e 730603/2009
Análise
De início, deve ser observado que as paralizações dos convênios em decorrência da operação policial denominada "Voucher" (Portaria MTur 180/2011) não têm o condão de justificar eventuais irregularidades apontadas nas notas técnicas e nas contratações ocorridas em períodos anteriores (2009-2010) .
No que tange às alterações normativas no art. 2o do Decreto 6.170/2007, quanto à proibição de celebração de convênio com entidades privadas sem fins lucrativos que não tivessem desenvolvido atividades referentes à matéria objeto do convênio apenas no ano de 2011 (art. 2o, IV do Decreto 6.170/2001, com alteração introduzida pelo Decreto 7.568/2011) , é de se observar que a obrigação da análise da qualificação técnica das entidades convenentes já estava prevista no art. 5o do Decreto, com a exigência de "critérios objetivos visando à aferição da qualificação técnica e capacidade operacional do convenente".
Deste modo, ainda que fosse possível a contratação de entidades que não tivessem desenvolvido atividades relativas à matéria objeto do convênio, uma vez que a alteração da norma é posterior aos convênios firmados, é incontornável a necessidade de demonstração da qualificação técnica dos convenentes no objeto pretendido (ações educacionais) .
A interpretação pretendida pelos recorrentes no sentido de que a exibição de declaração de funcionamento regular durante o período de 3 anos comprovaria a qualificação técnica, de acordo com o art. 18, VII da Portaria Interministerial 127/2008 é incorreta, uma vez que o artigo em menção se refere apenas ao cadastramento das entidades privadas sem fins lucrativos (art. 18, caput) , sendo que o cadastramento é o ato anterior que confere à entidade sem fins lucrativos o direito de apresentar propostas de trabalho (art. 12 da Portaria Interministerial 127/2008) .
No entanto, o preenchimento dos requisitos de credenciamento previstos no art. 18 da Portaria Interministerial 127/2008 não significa, de forma imediata, a satisfação dos requisitos de qualificação técnica e capacidade operacional para gestão do instrumento, na medida em que o art. 22 da Portaria indica a necessidade do órgão de estabelecer critérios para o julgamento da qualificação técnica (art. 22, fine, da Portaria Interministerial 127/2008) .
Duas hipóteses surgem no horizonte de elaboração das notas técnicas: ou não havia um critério prévio de julgamento de qualificação técnica, ou o órgão se utilizava dos critérios mínimos de credenciamento como critérios de julgamento de qualificação técnica, sendo que, em qualquer caso, a conduta dos responsáveis é conflitante com os normativos de incidência.
Portanto, a questão relevante no julgamento é o estabelecimento de convênios com entidades de excelência na atividade de turismo, conquanto fosse exigida a excelência na gestão de atividades de natureza eminentemente educacional (atividade de treinamento) , não sendo possível afirmar que a excelência no exercício de atividade de turismo poderia conferir às entidades eventual qualificação na atividade de formação de pessoas.
É de se observar que a capilaridade no território nacional e a capacidade de mobilização das entidades participantes do Conselho Nacional de Turismo, por si só, não se mostram como critérios de qualificação suficientes para a entrega do objeto (atividades educacionais) , devendo existir, além da prévia definição de requisitos de qualificação técnica, uma nítida relação entre os critérios técnicos de julgamento com o objeto conveniado.
Não sem razão, o voto condutor adverte para o fato de que seria mais adequado as entidades ingressarem como intervenientes nos convênios firmados com "instituições que possuíssem excelência no treinamento e capacitação profissional" (peça 270, p. 7) , não havendo demonstração de que as entidades conveniadas detivessem qualificação notória na área de capacitação de pessoal.
Desta forma, os conhecimentos que as entidades detêm na atividade finalística de turismo não evidenciam uma capacidade técnica suficiente para ministrar atividades de treinamento, razão pela qual a atividade exercida no convênio, à mingua de provas de previa qualificação das entidades para a específica atividade educacional, importa o reconhecimento de terceirização indevida.
Se inexiste comprovação de que as entidades conveniadas tinham capacidade operacional para a atividades específicas para a justa execução do objeto do convênio (atividades educacionais) , resta plenamente caracterizada a terceirização integral, uma vez que a autorização de terceirização parcial não se confunde com a subcontratação total do objeto, uma vez que não foi comprovada a capacidade operacional para ações educacionais, presumindo-se a contratação integral de terceiros para a gestão do objeto específico de atividades de treinamento.
Deve ser ponderado que a autorização para contratações posteriores indicada em julgados do TCU e na Nota Técnica 2009/Siconv dizem respeito a contratações pontuais de aspectos complementares da atividade a ser desenvolvida, não possibilitando a contratação integral do objeto por parte das entidades, considerando que não apresentavam a qualificação técnica própria para o objeto pretendido pela Administração (atividade de formação educacional) .
Da pesquisa de preços para avaliação da compatibilidade de custos dos projetos com preços de mercado e da avaliação dos valores de custos das contrapartidas apresentadas
Alegam os recorrentes que os procedimentos de cotação de preços indicados no art. 11 do Decreto 6.170/2017 e no art. 46, § 3o, da Portaria Interministerial 127/2008 não eram possíveis de serem realizados pelo SICONV, razão pela qual a coleta de cotação de preços de 3 (três) propostas se mostrava como elemento suficiente para avaliação de custos e eventual ocorrência de sobrepreço ou superfaturamento.
Afirmam a realização de verificações em banco de preços interno, não sendo possível a demonstração por não ter sido colacionado aos processos administrativos da DCPAT por ausência de obrigatoriedade.
Argumentam que a identificação de sobrepreço pela comparação entre os valores praticados pelo convenente e os valores das subcontratações com as instituições privadas (CETEB e IPDE) deveria imputar a responsabilidade apenas às entidades convenentes, com a devolução dos valores pagos a maior.
Sustentam os recorrentes a inexistência de registro de preço por item, bem como a ausência de orientação sobre a consulta para a análise, tendo utilizado os parâmetros vigentes para a análise. Asseveram que a aprovação dos projetos se dava pela estimativa de custos apresentada pela entidade proponentes, não se convolando em gasto efetivo, por depender da prestação de contas da entidade.
Apontam para a utilização de indicadores de custos do órgão responsável pela pasta e que a adoção de texto-padrão não afastaria o exame realizado pela Coordenadoria-Geral de Qualificação e Certificação, sendo impossível a análise de textos personalizados para apuração de custos dos projetos. Alegam, por fim, a ausência de prejuízo em virtude da tabela de custos adotada.
Defendem os recorrentes o estabelecimento do parâmetro de R$ 6,00 hora/aula (R$ 1.440,00) em comparação com os valores estabelecidos pelo Ministério da Educação, não sendo possível a adoção dos parâmetros do CODEFAT em razão da especificidade do programa executado, apresentando defeitos na execução dos programas de qualificação do CODEFAT.
Aduzem a ausência de atas de reuniões feitas com o Ministério da Educação, não sendo possível a formalização nos processos administrativos, embora os valores fossem compatíveis com os valores fixados na Portaria Mtur 112/2010 (R$ 9,00 hora/aula) , após aplicação de índices de deflação (IPCA) . Aludem ao julgado contido no Acórdão 2064/2017-TCU-Plenário, mitigando a responsabilização de gestores do Ministério do Turismo, em decorrência da carência de pessoal para a realização dos trabalhos.
Quanto à contratação da FGV, alegam os recorrentes a realização de pesquisa de preço junto ao Instituto Brasileiro de Organização para a análise de compatibilidade dos preços praticados pela FGV, sendo que a colheita de um único preço seria justificada pela solidez e robustez do preço colhido junto ao IBCO, de forma analógica à aplicação da base do SINAPRO ou SINAPI, com a observância do art. 26, parágrafo único, inc. III, da Lei 8.666/93.
Apontam a deficiência do corpo técnico especializado e que a excessiva exigência seria desarrazoada.  Defendem a competência do Setor de Contratos (Diretoria de Gestão Interna) , e não do DCPAT para análise de preços e homologação dos procedimentos de contratação, com a incidência do princípio de segregação de funções.
Registram que os convênios foram firmados no fim de 2009, com cláusula suspensiva até a primeira reunião de alinhamento de pauta ocorrida em fevereiro de 2010, excetuado o convênio firmado com a ABLA em 2007, sendo que a contratação estaria justificada por problemas burocráticos observados na execução do convênio, demonstrando a adoção de boas práticas e a boa-fé na execução do programa de qualificação.
Responsáveis
Pesquisa de preços para compatibilidade dos valores de mercado
Francisca Regina Magalhaes Cavalcante - Notas Técnicas 199/2009, 202/2009, 209/2009, 291/2010, 196/2009, 214/2010, 204/2010, 297/2010, 201/2009 e 292/2010
Gláucia de Fátima Matos - Nota Técnica 209/2009
Freda Azevedo Dias - Notas Técnicas 291/2010, 297/2010 e 292/2010
Mário Augusto Lopes Moyses - Celebração dos Convênios 717476/2009, 724440/2009, 724449/2009, 728599/2009 e 730603/2009
Pesquisa de preço de bens e serviços oferecidos pela convenente e contrapartida
Francisca Regina Magalhaes Cavalcante - Notas Técnicas 294/2010, 199/2009, 196/2010, 246/2010, 132/2011, 202/2009 e 297/2010
Freda Azevedo Dias - Notas técnicas 294/2010, 132/2011 e 297/2010
Contratação da Fundação Getúlio Vargas (Contratos 002/2010 e 029/2010) , sem pesquisa de preços de mercado, em desacordo com o inciso III, parágrafo único, do art. 26, da Lei 8.666/1993
Francisca Regina Magalhaes Cavalcante - Notas técnicas 11/2010 e 263/2010
Gláucia de Fátima Matos - Nota técnica 11/2010
"Projeto Olá, Turista!", para contratação da Fundação Roberto Marinho (Contrato 047/2008: pesquisa de preço realizada sem referência de da e planilha de cálculo, impossibilitando a demonstração de economia de escala para 80.000 vagas
Francisca Regina Magalhaes Cavalcante - Nota Técnica 134A/2008
Mário Augusto Lopes Moyses - Assinatura do Contrato 47/2008
Pesquisa de preços, e sem avaliação dos custos dos bens e serviços em comparação com aluno/hora/aula fixado pela Resolução Codefat 666/2011 e pesquisas realizadas nos sítios de empresas contratadas no âmbito do Programa Bem Receber Copa
Francisca Regina Magalhaes Cavalcante - Notas Técnicas 199/2009, 202/2009, 209/2009, 291/2010, 292/2010, 204/2010, 214/2010, 297/2010 e 196/2009
Gláucia de Fátima Matos - Notas Técnica 209/2009
Freda Azevedo Dias - Nota Técnica 291/2010, 292/2010 e 297/2010
Mário Augusto Lopes Moyses - Celebração dos Convênios 717476/2009, 724440/2009, 724449/2009 e 728599/2009
Análise
Em matéria de cotação de preços, o art. 11 do Decreto 6.170/2007 determina a realização de cotação prévia de preços antes da celebração de convênios ou contratos, razão pela qual a inexistência de um sistema próprio disponível à época (SICONV) não serviria de justificativa para a ausência de um procedimento de análise dos preços propostos:
Art. 11. Para efeito do disposto no art. 116 da Lei nº 8.666, de 21 de junho de 1993, a aquisição de produtos e a contratação de serviços com recursos da União transferidos a entidades privadas sem fins lucrativos deverão observar os princípios da impessoalidade, moralidade e economicidade, sendo necessária, no mínimo, a realização de cotação prévia de preços no mercado antes da celebração do contrato.
Foi observado no procedimento de auditoria que "no processo administrativo não foi encontrada nenhuma documentação que demonstrasse a análise empreendida e sua metodologia" (peça 220, p. 6, par. 29) , razão pela qual a afirmação de que a cotação de preços houvera sido realizada pela coleta de 3 propostas não está devidamente comprovada nos processos administrativos, com violação, ao menos, ao princípio da forma escrita:
A obediência à forma não significa, no entanto, que a Administração esteja sujeita a formas rígidas e sacramentais; o que se exige, a rigor, é que seja adotada como regra, a forma escrita, para que tudo fique documentado e passível de verificação a todo momento (...) " (Di Pietro. Direito Administrativo, p. 208) .
Deste modo, a alegação dos recorrentes de que não haveria obrigação de juntada nos processos administrativos dos comparativos de preços não deve ser acolhida, na medida em que todos os atos praticados na Administração Pública devem estar registrados formalmente, com vistas a permitir a fiscalização das atividades praticadas pelos agentes públicos.
Neste ponto, é irrelevante a identificação de sobrepreço, uma vez que, em não estando devidamente documentada a forma de obtenção do preço de mercado e a comparação com os preços apresentados, resta fragilizada a própria atividade de fiscalização, irregularidade que, por si só, justifica a aplicação de penalidade de multa com fundamento no art. 58, II, da Lei 8.443/92.
Não se pode olvidar que, ao menos em análise superficial, alguns itens foram cotados nas propostas de trabalho com valor expressivamente acima do valor de mercado (item 101, peça 220, p, 21) , tais como mochilas, emissão de certificados, canetas e blocos de anotação, sugerindo a pouca diligência na análise dos preços das propostas apresentadas ao Ministério do Turismo.
Deve ser notado que a condenação dos responsáveis não está relacionada à ocorrência de sobrepreço, mas pela falta de elementos para demonstrar a diligente pesquisa dos preços propostos pelas entidades, razão pela qual as responsabilidades pelas pesquisas de preços devem ser imputadas aos ora recorrentes (e não às entidades que apresentaram os planos de trabalho) , independentemente da apuração de eventual sobrepreço.
Outra alegação que causa espanto é o fato de que a aprovação dos projetos se dava apenas pelos valores apresentados pelas entidades e sujeitos apenas a prestação de contas em momento posterior, segundo reconhecido pelo recorrente Mário Augusto Lopes Moysés (Secretário Executivo) , ratificando a noção de que os projetos não eram submetidos a uma análise criteriosa segundo os itens que compunham os gastos para a execução do programa público, não sendo possível reconhecer a adoção de boas práticas e a boa-fé na execução do programa de qualificação.
Deste modo, a condenação dos recorrentes não está fundamentada na mera utilização de texto-padrão, visto que a utilização de texto-padrão em conjunto com os demais indícios colhidos na auditoria indica ausência de uma atividade específica de análise e aceitação dos preços propostos pelas entidades, de forma a dar plena vigência ao princípio da economicidade, sendo necessária a comprovação, por parte dos gestores, da realização da atividade de análise dos custos dos projetos contratados.
No mesmo sentido, a ausência de documentação formal da adoção de parâmetros do CODEFAT de hora aula ou de atas de reunião feitas no Ministério da Educação, bem como a ausência de documentação para comprovação da análise dos valores e bens oferecidos em contrapartida, independentemente da própria compatibilidade dos preços, conduz ao julgamento de irregularidade, em razão da fragilização da atividade de fiscalização dos atos administrativos.
Quanto à contratação da Fundação Getúlio Vargas para o Monitoramento e Avaliação do Programa de Capacitação dos Profissionais do Turismo, novamente foi observado pela equipe de auditoria que "não havia nos autos dos processos administrativos relativos aos Contratos 002/2010 e 029/2010 qualquer documentação que desse suporte a essas afirmações" (peça 220, p. 15) , razão pela qual a possibilidade de fiscalização da Justificativa de Preços contida nos pareceres (número de horas trabalhadas, compatibilidade com experiências anteriores e valores praticados pelo IBCO) não se verificou, impossibilitando a atividade do Controle Externo quanto à validade dos parâmetros empregados para justificar o preço contratado.
Note-se que a deficiência do corpo técnico ou a ausência de documentação não pode ser classificada como exigência excessiva, tendo em vista que, em tendo sido alegadamente realizada as diligências indicadas no parecer técnico, nenhum óbice haveria para a formalização por escrito (forma documental) das afirmações contidas nos pareceres técnicos.
No que se refere à questão de competência, a alegação dos recorrentes de que seria competência da Diretoria de Gestão Interna não deve ser acolhida, uma vez que o Regimento Interno do Ministério do Turismo indica a competência da Secretaria Nacional de Programas de Desenvolvimento do Turismo (órgão ao qual o Departamento de Qualificação era vinculado) para as análises em comento:
Portaria MTur 109-B, de 11 de outubro de 2005
Regimento Interno do Ministério do Turismo
Art. 58. À Secretaria Nacional de Programas de Desenvolvimento do Turismo compete:
 (...) 
X - responsabilizar-se pela análise técnica e documental referente aos processos de parceria, convênios, contratos e congêneres, no âmbito de suas atividades, em conformidade com a legislação vigente e com os instrumentos normativos internos.
No que concerne à incidência do entendimento contido no Acórdão 2064/2017-TCU-Plenário, deve ser destacado que a deficiência nos procedimentos de análise de convênios narrada naquele processo e posteriormente aprimorada em gestões posteriores não afasta a irregularidade ora julgada, uma vez que as irregularidades incluem atos praticados em período posterior (2010) , ocasião em que supostamente já haveria alterações nas rotinas de trabalho do órgão:
9. Vale lembrar que se trata aqui de convênios firmados em 2006, 2007, 2008 e 2009, período após o qual houve profunda evolução nos normativos regulamentadores e nas rotinas de trabalho atinentes à celebração, ao acompanhamento e à prestação de contas de avenças dessa natureza, e é nesse contexto que entendo devam ser analisadas as ocorrências aqui relatadas.
 (Acórdão 2064/2017-TCU-Plenário. Rel. Min. Bruno Dantas) 
Dos exames superficiais das contas prestadas pelos convenentes sem exame efetivo das ações e resultados dos convenentes (exames pro forma) 
Afirmam os recorrentes que apenas no Convênio firmado com a IBH (1a etapa) foi possível a verificação in loco e a prestação de contas final, sendo que, em razão da duração aproximada de 4 meses dos convênios, foi realizado apenas o acompanhamento na inauguração e no encerramento das ações.
Alegam a ausência de normativos para guiar a emissão das Notas Técnicas questionadas, existindo apenas a Portaria Interministerial 127/2008, uma vez que a determinação contida no Acórdão 5078/2008-TCU-Segunda Câmara foi direcionada à Secretaria Executiva do MTur, não havendo tempo suficiente para o cumprimento pelos órgãos subordinados.
Responsáveis
Francisca Regina Magalhaes Cavalcante - Notas Técnicas 294/2010, 132/2011, 133/2011, 177/2011, 123/2011, 165/2011, 196/2010, 246/2010, 087/2010, 156/2010, 256/2010, 180/2010, 235/2010
Gláucia de Fátima Matos - Notas Técnicas 087/2010, 156/2010 e 256/2010
Freda Azevedo Dias - Notas Técnica 294/2010, 132/2011, 133/2011, 177/2011, 123/2011 e 165/2011
Análise
A atividade de fiscalização que deveria ter sido realizada pelo órgão concedente era regida, à época dos repasses, pela Portaria Interministerial 127/2008 do Ministério do Planejamento, Orçamento e Gestão, da Fazenda e do Controle e da Transparência, afastando a alegação de ausência de ato normativo que pudesse guiar a atividade de fiscalização:
Portaria Interministerial 127/2008
CAPÍTULO V
DO ACOMPANHAMENTO E DA FISCALIZAÇÃO
Art. 51. A execução será acompanhada e fiscalizada de forma a garantir a regularidade dos atos praticados e a plena execução do objeto, respondendo o convenente ou contratado pelos danos causados a terceiros, decorrentes de culpa ou dolo na execução do convênio, contrato, acordo, ajuste ou instrumento congênere.
§ 1º Os agentes que fizerem parte do ciclo de transferência de recursos são responsáveis, para todos os efeitos, pelos atos que praticarem no acompanhamento da execução do convênio, contrato, acordo, ajuste ou instrumento congênere.
§ 2º Os processos, documentos ou informações referentes à execução de convênio ou contrato de repasse não poderão ser sonegados aos servidores dos órgãos e entidades públicas concedentes ou contratantes e dos órgãos de controle interno e externo do Poder Executivo Federal.
§ 3º Aquele que, por ação ou omissão, causar embaraço, constrangimento ou obstáculo à atuação dos servidores dos órgãos e entidades públicas concedentes ou contratantes e dos órgãos de controle interno e externo do Poder Executivo Federal, no desempenho de suas funções institucionais relativas ao acompanhamento e fiscalização dos recursos federais transferidos, ficará sujeito à responsabilização administrativa, civil e penal.
§ 4º O servidor encarregado de elaborar o relatório trimestral ou aprovar a prestação de contas não poderá emitir parecer técnico da vistoria. (revogado pela Port. n° 342, de 05/11/2008) 
Art. 52. O concedente ou contratante deverá prover as condições necessárias à realização das atividades de acompanhamento do objeto pactuado, conforme o Plano de Trabalho e a metodologia estabelecida no instrumento, programando visitas ao local da execução com tal finalidade que, caso não ocorram, deverão ser devidamente justificadas.
Parágrafo único. No caso de realização de obras por convênio, o concedente deverá comprovar que dispõe de estrutura que permita acompanhar e fiscalizar a execução do objeto, de forma a garantir a regularidade dos atos praticados e a plena execução do objeto, nos termos desta Portaria, em especial o cumprimento dos prazos de análise da respectiva prestação de contas.
Art. 53. A execução do convênio ou contrato de repasse será acompanhada por um representante do concedente ou contratante, especialmente designado e registrado no SICONV, que anotará em registro próprio todas as ocorrências relacionadas à consecução do objeto, adotando as medidas necessárias à regularização das falhas observadas.
§ 1º O concedente ou contratante deverá registrar no SICONV os atos de acompanhamento da execução do objeto, conforme disposto no art. 3º.
§ 2º O concedente ou contratante, no exercício das atividades de fiscalização e acompanhamento da execução do objeto, poderá:
I - valer-se do apoio técnico de terceiros;
II - delegar competência ou firmar parcerias com outros órgãos ou entidades que se situem próximos ao local de aplicação dos recursos, com tal finalidade; e
III - reorientar ações e decidir quanto à aceitação de justificativas sobre impropriedades identificadas na execução do instrumento.
§ 3º O concedente ou contratante incluirá, no SICONV, relatório sintético trimestral sobre o andamento da execução do convênio ou contrato de repasse, que deverá contemplar os aspectos previstos nos arts. 43 e 54, e será atualizado até o dia anterior à data prevista para liberação de cada parcela. (revogado pela Port. n° 342, de 05/11/2008) 
§ 4° Além do acompanhamento de que trata o § 2º, a Controladoria Geral da União - CGU realizará auditorias periódicas nos instrumentos celebrados pela União.
Art. 54. No acompanhamento e fiscalização do objeto serão verificados:
I - a comprovação da boa e regular aplicação dos recursos, na forma da legislação aplicável;
II - a compatibilidade entre a execução do objeto, o que foi estabelecido no Plano de Trabalho, e os desembolsos e pagamentos, conforme os cronogramas apresentados;
III - a regularidade das informações registradas pelo convenente ou contratado no SICONV; e
IV - o cumprimento das metas do Plano de Trabalho nas condições estabelecidas.
Art. 55. O concedente ou contratante comunicará ao convenente ou contratado e ao interveniente, quando houver, quaisquer irregularidades decorrentes do uso dos recursos ou outras pendências de ordem técnica ou legal, e suspenderá a liberação dos recursos, fixando prazo de até trinta dias para saneamento ou apresentação de informações e esclarecimentos, podendo ser prorrogado por igual período.
§ 1º Recebidos os esclarecimentos e informações solicitados, o concedente ou contratante disporá do prazo de dez dias para apreciá-los e decidir quanto à aceitação das justificativas apresentadas, sendo que a apreciação fora do prazo previsto não implica aceitação das justificativas apresentadas.
§ 2º Caso não haja a regularização no prazo previsto no caput, o concedente ou contratante:
I - realizará a apuração do dano; e
II - comunicará o fato ao convenente ou contratado para que seja ressarcido o valor referente ao dano.
§ 3º O não atendimento das medidas saneadoras previstas no § 2º ensejará a instauração de tomada de contas especial.
A irregularidade reprovada pela Corte de Contas é a própria ausência de atos de fiscalização, particularmente a realização de visitas ao local de execução do ajuste, a utilização de apoio técnico de terceiros e a delegação de competência para entidades próximas ao local de aplicação dos recursos, fazendo com que as análises de aprovação de contas figurassem como mera formalidade, com apenas um resumo das informações prestadas pelo convenente e o cotejo com o plano de trabalho aprovado, sem diligências concretas realizadas pelos recorrentes.
A rigor, foi possível identificar, dentre todas as notas técnicas analisadas no presente ponto, a existência de efetiva atividade de fiscalização na Nota Técnica 132/2011 em apenas uma das 8 metas executadas no Convênio 717476/2009 firmado com a Associação Brasileira de Bares e Restaurantes (ABRASEL) , verbis:
Nota técnica 132/2011
Comentários relativos à execução da Meta 7 e correspondentes etapas:
 (...) 
Cabe ressaltar que foi realizada visita in loco na cidade de Brasília por técnico do Ministério do Turismo, o qual acompanhou parte dos cursos de segurança dos alimentos e de atendimento. Verificou que o local dos cursos apresenta infraestrutura e que os professores possuem qualificação para ministrar os referidos cursos, bem como comprovou a participação dos alunos nas aulas (peça 22, p. 154) 
Ou seja, a reprimenda expedida pela Corte se volta contra a atividade de atestamento de execução parcial dos convênios baseada apenas nas declarações expedidas pelos convenentes, sem uma atividade de fiscalização por parte dos recorrentes, realizada em apenas uma única situação observada nos autos (NT 132/2011) , esvaziando as obrigações de fiscalização impostas pela Portaria Interministerial e, em última instância, pela própria Constituição Federal (art. 70, CF/88) .
Note-se que a alegada curta duração dos convênios não justificava a inexistência de atividade de fiscalização das liberações de parcelas dos recursos, na medida em que a norma interministerial já indicava a realização de relatórios trimestrais sobre o andamento da execução dos convênios, indicando a necessidade de vistorias técnicas em periodicidade similar, não se admitindo acompanhamento apenas no encerramento dos convênios.
Por fim, não deve ser acolhido o argumento de que a obrigatoriedade de fiscalização somente surgiu após a expedição do Acórdão 5.078/2009-TCU-2a Câmara (itens 1.5.1.7 e 1.5.1.8) , uma vez que o fundamento normativo para o dever de fiscalização já existia anteriormente, sendo que a determinação da Corte apenas ratifica um dever que já estava presente na norma de vigência, independentemente de deliberações por parte do TCU.
Da contratação da FGV para formulação de estratégias pedagógicas relativamente às atividades de planejamento que deveriam preceder os convênios firmados
Alegam os recorrentes que os convênios foram firmados no final do ano de 2009, com cláusula suspensiva até a primeira reunião de alinhamento ocorrida em fevereiro de 2010, com exceção do convênio firmado com a ABLA (2007) . Apontam a possibilidade de a Administração Pública rever atos em razão de conveniência e oportunidade, agindo de forma proativa em relação às ações de qualificação.
Responsáveis
Francisca Regina Magalhaes Cavalcante - Nota Técnica 11/2010
Gláucia de Fátima Matos - Notas Técnica 11/2010
Análise
No presente ponto, o fato relevante é a ausência de menção na nota técnica 11/2010 de que a contratação da FGV versava sobre ações de planejamento de convênios que já haviam sido firmados e que já estavam em execução, razão pela qual, ao abordar a "justificativa da necessidade da implantação do projeto" (peça 8, p. 114) , seria necessária a menção explícita da necessidade mínima de interrupção das atividades dos convênios, até a definição das estratégias e instrumentos pedagógicos e operacionais do Programa Bem Receber Copa.
Conforme observado na decisão recorrida, no momento da entrega do trabalho contratado com a FGV (estruturação do programa de treinamento, incluindo conteúdo e guias de apoio) , "algumas convenentes e parceiras já estavam com seus cursos estruturados e material didático elaborado (peça 39, págs. 67/70) " (peça 270, p. 21) , motivo pelo qual se demonstra a falha de planejamento, pois a emissão da nota técnica sem apontar a relação da contratação da FGV com os convênios anteriormente firmados importou violação dos princípios da economicidade e da eficiência.
Ou seja, a suspensão dos projetos até a reunião de alinhamento ocorrida em fevereiro de 2010, por si só, não se mostrou elemento suficiente para justificar a irregularidade, considerando que as atividades realizadas nos convênios somente poderiam ter início após a conclusão dos estudos elaborados pela FGV, sendo que os convênios foram executados independentemente da conclusão dos instrumentos pedagógicos e das ferramentas gerenciais.
Por fim, a sanção da Corte não se volta contra a atitude do administrador público que busca aprimorar o planejamento da atividade pública (proatividade) , mas pela análise insuficiente da necessidade de suspensão das atividades no âmbito dos convênios, uma vez que a nova contratação tinha impactos significativos na forma de execução dos convênios, não havendo motivos de conveniência e oportunidade na contratação de atividades de planejamento sem a interrupção dos convênios anteriormente firmados.
Da ausência de medidas para fiscalização da entrega de produtos (capacitação de instrutores) 
Alegam os recorrentes a ausência de violação aos princípios da economicidade e da eficiência, uma vez que a execução dos programas foi interrompida em decorrência da Operação Voucher, não sendo possível o acompanhamento da execução dos Programas.
Afirmam também a entrega de todos os produtos previstos relativamente às 6 etapas da proposta aprovada conforme atestado na Nota Técnica 18/2011, sendo que as atividades de capacitação foram realizadas, bem como a implementação do sistema SIGA.
Responsáveis
Francisca Regina Magalhaes Cavalcante - Nota Técnica 232/2010 e 18/2011
Gláucia de Fátima Matos - Notas Técnica 232/2010 e 18/2011
Análise
Debate-se no ponto em comento o atestamento contido na Nota Técnica 18/2011 (peça 177, p. 50-54) no sentido do cumprimento das obrigações pactuadas, inclusive as ações de capacitação de instrutores, fato em contradição direta com as evidências colhidas no Relatório Especial da CGU (peça 40, p. 450) , de que "as capacitações de tutores não foram realizadas pela Fundação Getúlio Vargas" (peça 202, p. 101) , refutando as afirmações de entrega integral do objeto contratado.
Assim, a alegação de interrupção em decorrência da operação policial em nada se relaciona com o comportamento dos responsáveis, que promoviam o atestamento da execução das despesas baseado apenas nas próprias declarações dos convenentes, sem qualquer menção nos relatórios técnicos de possíveis diligências in loco ou da impossibilidade no acompanhamento da execução dos convênios.
Das ocorrências relacionadas à sobreposição de esforços para monitoramento de projetos executados no âmbito do Ministério do Turismo
Alegam os recorrentes que os sistemas Siga, Mapa e Observatório tinham características distintas, sendo que o Mapa não fazia parte do Programa Bem Receber Copa. Afirmam que o sistema Siga seria responsável pelo acompanhamento do desempenho dos alunos e que o sistema Observatório estaria relacionado com o acompanhamento operacional do programa, tendo colhido resultados para a ações de planejamento.
Responsáveis
Francisca Regina Magalhaes Cavalcante - Nota Técnica 156/2010, 256/2010, 291/2010 e 214/2010
Gláucia de Fátima Matos - Notas Técnica 156/2010 e 256/2010
Freda Azevedo Dias - Nota Técnica 165/2011 e 291/2010
Análise
A sobreposição de esforços está evidenciada pelo fato de que o sistema Observatório, contratado no escopo do convênio firmado com o Instituto Casa Brasil de Cultura (Nota Técnica 201/2009 - peça 39, p. 12) , para "desenvolver um sistema informatizado de monitoramento que possa garantir a gestão de toda estratégia do Programa de Qualificação Profissional" (peça 39, p. 13) , tinha a mesma finalidade do sistema Siga, desenvolvido no âmbito do Contrato firmado com a FGV, com o escopo, entre outros, de "acompanhar o programa de qualificação nas doze cidades sede" (peça 8, p. 117) .
Na aprovação da Nota Técnica 214/2010 (peça 9, p. 74) estava prevista a criação de mecanismos de "avaliação da aprendizagem e impacto dos cursos no desempenho dos profissionais", da mesma forma que, na Referência do Projeto aprovado com o Instituto Brasileiro de Hospedagem (Nota Técnica 291/2010 - peça 29, p. 48) , estava prevista o desenvolvimento de processos de planejamento e desenvolvimento de processos de monitoramento, avaliação e aperfeiçoamento do programa (peça 29, p. 53 e 83-85) .
Portanto, no momento da edição das notas técnicas se fazia imperioso apontar que os convênios anteriormente firmados já possuíam mecanismos de acompanhamento e fiscalização, sendo que o desenvolvimento a posteriori do sistema Siga, em decorrência do contrato firmado com a FGV, alcançava atividades já especificadas nos convênios anteriormente firmados, fazendo necessária a indicação de alterações nos convênios, para o decotamento de atividades em duplicidade.
No mesmo sentido, o desenvolvimento do sistema Observatório estava relacionado ao acompanhamento da execução do programa público com o "desenvolvimento, a sistematização e alimentação das informações relativas às analises e levantamentos realizados para o portal criado - Observatório Bem Receber Copa" (peça 33, p. 63) , sendo que a admissão de entrega de resultado inferior (sítio eletrônico) deve ser classificada como violação dos princípios da eficiência e economicidade.
Da aprovação de planos de trabalho de convênio com inclusão de despesas não essenciais para atividade de qualificação profissional e eventual sobrepreço decorrente de deficiências de planejamento
Alegam os recorrentes a existência de especificidade de cada despesa em relação ao segmento do setor de turismo envolvido, bem como a necessidade de atingimento de excelência nos resultados, sendo que a interrupção do programa prejudicou a avaliação das despesas pelos órgãos de controle, não havendo contrariedade ao ordenamento jurídico.
Responsáveis
Francisca Regina Magalhaes Cavalcante - Notas Técnicas 199/2009, 202/2009, 209/2009, 291/2010, 204/2010, 214/2010, 201/2009 e 292/2010
Gláucia de Fátima Matos - Notas Técnica 209/2009
Freda Azevedo Dias - Nota Técnica 291/2010 e 292/2010
Análise
No presente tópico, a aprovação de planos de trabalhos materializado nas diversas notas técnicas sem a análise da relação com o núcleo do Programa Público (ação de qualificação de pessoal) se mostra irregularidade, uma vez que deixa de observar o princípio da racionalidade dos gastos, ao não fazer uma análise criteriosa entre as despesas propostas e o objeto dos convênios.
A alegação de que cada convênio continha despesas específicas em relação à cada segmento de turismo em nada justifica gastos relacionados com: passagens aéreas internacionais, realização de fun tours, city tour e cerimônias de formatura, aquisição de mochilas, emissões de certificados, produção de materiais de apoio e contratação de coordenadores/supervisores com valores sem justificativas, sobreposição de esforços na contratação de soluções de acompanhamento dos projetos, remuneração das entidades conveniadas a título de divulgação, inclusão de custos administrativos das entidades e previsão de fornecimento de refeições em cursos à distância, apenas evidenciando que o trabalho técnico desenvolvido não elaborava juízo de aceitação das despesas propostas pelos convenentes segundo o objeto dos convênio (qualificação profissional) .
Dos fundamentos próprios alegados pela recorrente Freda Azevedo Dias (exiguidade no cargo, escassez de pessoal, ausência de participação na seleção das entidades e ausência de norma para realização de chamamento público) 
Alega a recorrente que exercia o cargo de técnica terceirizada, não participando das tomadas de decisão envolvendo o programa em comento, tendo assumido o cargo de Coordenadora Substituta, em 15/12/2010, e Coordenadora-Geral, em 17/1/2011, tendo assinado as notas técnicas 15 dias após ter assumido a função pública, sem receber informações sobre a regularidade ou legalidade da execução dos convênios.
Afirma a inexistência de meios de acompanhamento dos projetos, sendo possível a análise apenas com os elementos encaminhados pelos convenentes, inviabilizando visitas in loco por parte do órgão público, pela ausência de recursos financeiros e escassez de recursos humanos, implicando a contratação da Fundação Getúlio Vargas para o acompanhamento e monitoramento do Programa (Contratos 2/2010 e 29/2010) .
Alega a não participação do processo de seleção das entidades, uma vez que a definição das parcerias estaria ao cargo do Conselho Nacional do Turismo e a coordenação Ministerial, tendo apenas recebido as indicações das entidades.
Afirma a ausência de norma que obrigasse a realização de chamamento público, sendo que o critério de escolha das entidades seria a atuação em um dos 65 destinos priorizados pelo Plano Nacional de Turismo e das 12 cidades-sede da Copa do Mundo.
Análise
Sobre a alegação de exiguidade de tempo no exercício do cargo, deve ser observado que a mitigação da responsabilidade exigiria, por parte da gestora, a adoção de medidas posteriores tendentes à análise da solução que melhor atendesse ao interesse público, especialmente na situação em que as demais notas técnicas foram expedidas em período posterior, a exemplo da Nota Técnica 165/2011, de 1o/7/2011.
Se a recorrente não adotou diligências no sentido de correção das irregularidades em curso, mesmo após decorrido prazo de 6 meses após assumir a função de chefia, não deve ser acolhido o argumento de exiguidade no exercício da função pública.
No ponto de impossibilidade de acompanhamento in loco dos projetos, seria necessário que a recorrente, ao subscrever os relatórios técnicos, indicasse a suposta inviabilidade, não sendo possível apontar a execução correta das avenças se não detinha informações para tal. Ademais, as irregularidades relacionadas à superposição de atividades e falta de análise de preços independem de inspeções in loco, não sendo possível chancelar a atividade defeituosa da recorrente.
No mesmo sentido, a não participação da recorrente no processo de seleção das entidades beneficiárias ou da não realização de chamamento público não tem relação com a condenação aplicada à responsável, uma vez que as irregularidades estão relacionadas com a ausência de capacidade operacional dos proponentes, falta de avaliação de preços, fiscalização deficiente e falhas de planejamento na aprovação dos projetos (Voto do Ministro Walton Alencar Rodrigues: peça 270, p, 29) .
Dos fundamentos próprios alegados pelo recorrente Mário Augusto Lopes Moysés (delegação de competência, presunção de veracidade das notas técnicas, incompetência da Secretaria Executiva, natureza formal da assinatura e ausência de negligência) 
Alega o recorrente a distribuição de competência entre os diversos órgãos do Ministério segundo o Regimento Interno (Portaria 109-B/2005) , sendo responsabilidade da Secretaria Nacional de Programas a análise de convênios, segundo as regras de repartição de competência das unidades subordinadas (Departamento e Coordenadoria Geral de Qualificação e Certificação) .
Afirma a presunção de veracidade das informações lançadas no SICONV, segundo as Notas Técnicas que antecederam o convênio, bem como a análise realizada pela Consultoria Jurídica, que atestavam a ausência de óbices para a realização dos convênios.
Alega a incompetência do Secretário Executivo em relação aos convênios firmados, visto que agiu estritamente no sentido de dar conhecimento das determinações do TCU (Acórdão 5078/2009 - Memorando-Circular 24/2009) , estabelecendo as diretrizes das secretarias cometentes para avaliação e fiscalização das entidades convenentes, sendo que eventuais intervenções em desconformidade com os pareceres técnicos poderiam configurar uma ingerência indevida.
Aponta julgado da Corte (Acórdão 2404/2015-TCU-Segunda Câmara) que distingue a atuação de agentes políticos (Ministros e Secretários) da atuação do corpo técnico e afirma a natureza formal da assinatura das avenças, bem como a exoneração do ora recorrente em situação análoga (Acórdão 2329/2019-TCU-Plenário) .
Alega a ausência de negligência na conduta do responsável, considerando que as equipes técnicas deveriam agir segundo as orientações contidas no Memorando-Circular 24/2009/SE/Tur que indicavam os critérios de avaliação de capacidade técnica, tendo sido orientado pela contratação de instituições renomadas que já desenvolviam atividades em âmbito nacional.
Análise
A responsabilidade do Secretário Executivo do Ministério do Turismo deve ser analisada segundo as regras de delegação de competência e o entendimento estatuído no Acórdão 1620/2015-TCU-Plenário (Rel. Min. Bruno Dantas) :
A delegação de competência, bem como a tomada de decisões embasadas em pareceres de órgãos de assessoramento, não exime, por si só, a responsabilidade do gestor público.
No caso concreto, conforme pontuado na decisão recorrida, a totalidade dos processos de aprovação e acompanhamento era precedido de análises meramente formais, sem fundamentação técnica e provas documentais da adequação de preços e previsão de gastos, razão pela qual seria exigível, da instância superior, ao menos a devolução dos processos de análise para a Diretoria de Qualificação, com vistas a melhor apresentação do suporte fático das análises realizadas.
Portanto, a presunção de veracidade associada aos atos administrativos não pode ser acolhida como fundamento exoneratório, na medida em que a presunção é relativa, não podendo ser invocada como forma de eximir a responsabilidade fiscalizatória da autoridade superior, uma vez que parte das irregularidades está relacionada ao planejamento deficiente observado no órgão público.
Note-se que apenas dar publicidade a decisões do TCU por meio de comunicações internas (Memorando) e indicando diretrizes para análise de processos de convênio, por si só, não se mostrou medida suficiente para evitar os problemas de planejamento e demais irregularidades nos processos de assinatura e fiscalização do convênio, sendo necessária a intervenção da Secretaria Executiva para imposição de medidas concretas para a execução e fiscalização dos convênios.
Os julgados contidos nos Acórdão 2404/2015-TCU-Segunda Câmara e Acórdão 2329/2019-TCU-Plenário, no sentido de que a atuação do Secretário Executivo seria meramente formal e não ensejaria responsabilização, não se amoldam ao presente caso, tendo em vista que, naqueles julgamentos, se tratavam de irregularidades pontuais, diversamente do presente caso, em que havia recorrência nas irregularidades, verificada de forma sistêmica na atuação do setor responsável, exigindo diligências efetivas no sentido do aprimoramento da gestão.
Assim, as providências insuficientes do recorrente, ao buscar justificar sua conduta apenas na expedição de comunicações e sem um acompanhamento efetivo dos efeitos concretos nas notas técnicas subsequentes elaboradas pela DCPT, servem de fundamento suficiente para a imputação de responsabilidade, em razão dos desperdícios de recursos públicos decorrentes de um planejamento incompatível com as obrigações assumidas pelo órgão, dando causa às contratações de entidades sem capacidade técnica e operacional, bem como contratações sem exame concreto de preços de mercado.
CONCLUSÕES
Inexiste relevância, para o julgamento do processo de auditoria, nas operações policiais deflagradas e na suspensão por parte do Ministério do Turismo, ocorridas em momento posterior à expedição das notas técnicas por parte dos recorrentes, não guardando relação com as irregularidades julgadas no processo de auditoria.
As alterações posteriores do Decreto 6.170/2007 que exigiam das convenentes o prévio desenvolvimento de atividades relacionadas ao objeto do convênio, embora não tenham incidência nos convênios firmados, não ilidem a obrigação de análise de qualificação técnica das entidades, não sendo suficiente a apresentação de atestados de funcionamento, mas a observância de critérios pertinentes formulados pelo concedente.
A ausência de comprovação de excelência das entidades nas atividades próprias de qualificação profissional (ações educacionais) afasta a existência de qualificação técnica das entidades, não sendo possível a assinatura dos convênios apenas pela capilaridade das entidades ou a participação no Conselho Nacional de Turismo.
A terceirização de parte do objeto autorizada na Jurisprudência da Corte não se confunde com a terceirização integral do objeto decorrente da ausência de capacidade operacional das entidades de turismo para o desenvolvimento das atividades de qualificação profissional.
O Decreto 6.170/2007 exige a prévia análise de preços das propostas apresentadas pelos convenentes, não sendo afastada pela ausência de sistema próprio disponível à época, inexistindo elementos nos processos administrativos de documentação comprobatória da análise de preço por parte dos recorrentes.
A ausência de quantificação de sobrepreço não ilide a obrigação de análise de preços das propostas apresentadas, uma vez que a irregularidade está relacionada com a ausência de análise de preços e a ausência de documentação para subsidiar a atividade de controle e fiscalização.
O Regimento Interno do Ministério do Turismo aponta a competência da Secretaria Nacional de Programas de Desenvolvimento do Turismo e do Departamento de Qualificação para a análise dos processos de convênio, não havendo questão de incompetência dos agentes responsáveis pelas notas técnicas e pela assinatura dos convênios.
A atividade de fiscalização dos convênios sob a égide da Portaria Interministerial 127/2008 do Ministério do Planejamento não foi exercida de forma adequada pelos recorrentes, não estando evidenciada a realização de inspeções in loco, uma vez que os pareceres exarados apenas adotavam as informações prestadas pelos convenentes sem qualquer procedimento de avaliação própria.
A contratação da Fundação Getúlio Vargas para o desenvolvimento de atividades de planejamento da execução dos convênios sem a interrupção adequada (até a conclusão do trabalho contratado) , importou a duplicação de esforços, fato que não foi considerado nas notas técnicas analisadas.
A atividade de capacitação de instrutores, declarada concluída de forma adequada na Nota Técnica 18/2011, não foi realizada pela entidade contratada (FGV) , razão pela qual deve remanescer a condenação no ponto em questão. A sobreposição de esforços no desenvolvimento de sistemas de acompanhamento da execução não foi devidamente justificada pelos recorrentes, existindo evidências de que os sistemas Observatório e Siga foram contratados para a mesma finalidade.
As especificidades de cada contratação não justificam a realização de despesas alheias à necessidade de qualificação profissional, demonstrando apenas que a aceitação das propostas de convênio não estava submetida a um juízo criterioso para a análise da necessidade de cada despesa segundo a finalidade desejada (ações educacionais) .
A exiguidade no exercício do cargo não serve de fundamento exoneratório quando desacompanhado da demonstração de medidas posteriores adotada pela recorrente para obstar os atos irregulares. A impossibilidade de acompanhamento in loco por insuficiência de pessoal deveria ser indicada nas notas técnicas, não podendo os recorrentes invocar de forma genérica a aludida insuficiência. A condenação dos recorrentes não tem relação com o processo de seleção das entidades beneficiárias, mas pela deficiência na avaliação da capacidade operacional, dos preços apresentados e da fiscalização inexistente.
A delegação de competências não exime a responsabilidade do gestor público, mormente quando a totalidade dos processos de análise eram superficiais, não podendo o recorrente se fiar no trabalho deficiente realizado em instâncias inferiores. São insuficientes as medidas de divulgação de decisões do Tribunal de Contas da União, sem a comprovação de medidas efetivas para o aprimoramento da gestão. Não se excluí a responsabilidade quando as irregularidades não têm natureza pontual, mas denotam uma prática recorrente no órgão.
PROPOSTA DE ENCAMINHAMENTO
Deste modo, submete-se à consideração superior a presente análise dos pedidos de reexame interpostos por Francisca Regina Magalhaes Cavalcante, Mário Augusto Lopes Moysés, Gláucia de Fátima Matos e Freda Azevedo Dias contra o Acórdão 1284/2019-TCU-Plenário, para propor, com base artigos 32 e 48 da Lei 8.443/92, conhecer e negar provimento aos recursos, dando conhecimento aos recorrentes e às autoridades indicadas nos itens 9.13, 9.14 e 9.15 da decisão que vier a ser adotada."
É o relatório.

Pedro Estevam Alves Pinto Serrano (OAB/SP 90.846), Anderson Medeiros Bonfim (OAB/SP 315.185), Juliana Salinas Serrano (OAB/SP 271.406), Huilder Magno de Souza (OAB/DF 18.444), Anderson Medeiros Bonfim (OAB/SP 315.185), Guilherme Loureiro Perocco (OAB/DF 21.331) e outros.

Não atuou.

PEDIDO DE REEXAME. RELATÓRIO DE AUDITORIA. PROGRAMA BEM RECEBER COPA. QUALIFICAÇÃO TÉCNICA DE CONVENENTES. AUSÊNCIA DE QUALIFICAÇÃO NO OBJETO PRETENDIDO (AÇÕES EDUCACIONAIS). PROIBIÇÃO DE TERCEIRIZAÇÃO INTEGRAL. ANÁLISE DE PREÇOS E VALORES DE CONTRAPARTIDA SEGUNDO VALORES DE MERCADO. COMPETÊNCIA DA DCPT PARA APRECIAÇÃO. AUSÊNCIA DE INSPEÇÕES E JULGAMENTOS REALIZADOS SEGUNDO DECLARAÇÕES DOS CONVENENTES. SOBREPOSIÇÃO ANTIECONÔMICA DE ATIVIDADES. AUSÊNCIA DE COMPROVAÇÃO DE CAPACITAÇÃO PROFISSIONAL. AUTORIZAÇÃO DE DESPESAS SEM ANÁLISE DA RELAÇÃO FINALÍSTICA COM O OBJETO (QUALIFICAÇÃO DE PESSOAL). EXIGUIDADE NO EXERCÍCIO DA FUNÇÃO. DELEGAÇÃO DE COMPETÊNCIA. RESPONSABILIDADE DE AUTORIDADE SUPERIOR EM FUNÇÃO DE IRREGULARIDADES RECORRENTES. NEGATIVA DE PROVIMENTO.

Secretaria de Recursos (SERUR); Secretaria de Controle Externo do Desenvolvimento Econômico (SecexDesen).

Preliminarmente, conheço dos recursos em apreço, eis que foram preenchidos os requisitos de admissibilidade. 
2.	Trata-se de pedidos de reexame interpostos pelo sr. Mário Augusto Lopes Moysés, Secretário Executivo do Ministério do Turismo, e pelas sras. Francisca Regina Magalhães Cavalcante, Diretora do Departamento de Qualificação, Certificação e Produção Associada ao Turismo, Gláucia de Fátima Matos, Técnica Especialista Superior da Coordenação-Geral de Qualificação Profissional, e Freda Azevedo Dias, Coordenadora-Geral de Qualificação e Certificação substituta, em desfavor do Acórdão 1284/2019-TCU-Plenário, decisão por meio da qual os recorrentes foram sancionados em R$ 20.000,00, R$ 25.000,00, R$ 5.500,00 e R$ 10.000,00, respectivamente, com fundamento no art. 58, inciso II, da Lei 8.443/1992.
3.	Originariamente este processo cuidou de auditoria realizada no Ministério do Turismo (MTur) para examinar a conformidade das ações de qualificação profissional executadas no âmbito do Programa Bem Receber Copa. Referida deliberação também sancionou, com o mesmo fundamento legal, os seguintes agentes públicos (todos ocupantes de cargos daquele ministério) : Rubens Portugal Bacellar (R$ 7.000,00) , Frederico Silva da Costa (R$ 20.000,00) , Diogo Joel Demarco (R$ 8.000,00) , Valdir Cardoso Neves (R$ 8.000,00) , Luciano da Costa Paixão (R$ 12.000,00) , Bruno Pinto de Moraes (R$ 3.500,00) , Márcio Misso (R$ 4.000,00) , Luciano Brito Rebouças Freitas (R$ 4.500,00) e Tâmara Galvão Veiga Barros	(R$ 5.000,00) .
4.	O Programa Bem Receber Copa consistiu em uma iniciativa voltada à qualificação profissional de pessoas que atuam nos segmentos de alimentação, recepção, hospedagem, entretenimento, negócios e eventos. As ações visaram promover treinamentos àqueles que interagiriam de modo direto com os turistas que vieram assistir aos jogos da Copa do Mundo de Futebol FIFA 2014, elevando a qualidade dos serviços turísticos a padrões internacionais, melhorando a imagem do país e aumentando as receitas.
5.	Foram priorizados 65 destinos turísticos incluídos no Plano Nacional do Turismo, incluindo as doze cidades que foram sede do evento desportivo. De acordo com estimativas do Ministério do Turismo, 870 mil profissionais desse setor deveriam ter contato direto com os visitantes durante o torneio mundial. A meta de qualificação, até final de 2013, era treinar 35% desse pessoal, razão pela qual foi previsto um orçamento de R$ 400 milhões.
6.	Para operacionalizar uma iniciativa dessa dimensão, foram firmados convênios e termos de parceria com entidades privadas integrantes do Conselho Nacional de Turismo (CNT) . O CNT é um órgão colegiado criado pelo Decreto 6.705/2008, composto por representantes do governo federal e da sociedade civil com a finalidade de assessorar o Ministro de Estado do Turismo na formulação e na aplicação da Política Nacional de Turismo, bem como dos planos, programas, projetos e atividades dela derivados. 
7.	As entidades convenentes, em sua maioria, possuem natureza jurídica de associação e congregam empresas nos diversos segmentos vinculados ao turismo, a saber: Associação Brasileira das Empresas de Ecoturismo e Turismo de Aventura (Abeta) ; Associação Brasileira das Empresas de Transporte Aéreo Regional (Abetar) ; Associação Brasileira das Locadoras de Automóveis (Abla) ; Associação Brasileira de Bares e Restaurantes (Abrasel) ; Associação Brasileira das Operadoras de Turismo (Braztoa) ; Federação Nacional de Hotéis, Restaurantes, Bares e Similares (FNHRBS) ; e Instituto Brasileiro de Hospedagem (IBH) . 
8.	Destaco também que foram firmados dois contratos com a Fundação Getúlio Vargas (FGV) , ao custo total de R$ 6.583.301,52, para: i) prestação de serviços de consultoria especializada para desenvolvimento e implantação de projeto pedagógico que padronizasse o material, os guias de aprendizagem e as ferramentas metodológicas a serem empregadas nas ações educativas; e ii) elaboração de sistemas de monitoramento e acompanhamento dos cursos de qualificação. Para o desenvolvimento de ferramenta semelhante à apontada no subitem "ii", o MTur firmou termo de parceria, transferindo R$ 2.089.100,00 ao Instituto Casa Brasil de Cultura (ICBC) . 
9.	Aquele ministério contratou a Fundação Roberto Marinho de forma direta, com fundamento no art. 24, inciso XIII, da Lei 8.666/1993, para a implantação de projeto de educação a distância destinado a treinamento em cursos de inglês e espanhol. Pelo que consta dos autos, foram gastos R$ 17.355.430,00. 
10.	A equipe de auditoria examinou, em 2011, oito convênios, três contratos e dois termos de parceria que, juntos, representam o desembolso de R$ 96.171.193,52 oriundos dos cofres federais. A fiscalização demonstrou um cenário de absoluto descontrole do Programa Bem Receber Copa, caracterizado pela falta de planejamento e de acompanhamento da execução dos ajustes firmados. 
11.	As irregularidades e os respectivos recorrentes podem ser assim sintetizados: 
11.1. 	sr. Mário Augusto Lopes Moysés, signatário de convênios: a) sem avaliação objetiva e criteriosa da capacidade técnica e operacional da entidade selecionada para executar as ações de qualificação; b) sem observar a ausência de pesquisa de preços, tanto das ações custeadas pelo poder concedente quanto dos bens e serviços a título de contrapartida do convenente, circunstância que levou à identificação de sobrepreços; e c) contendo falhas no planejamento do programa, que permitiram a descentralização de despesas comuns entre as entidades parceiras, sem observar o ganho de escala, bem como a previsão de despesas genéricas e imprecisas e de custos não essenciais à realização do objeto.
11.2.	sra. Francisca Regina Magalhães Cavalcante, autoridade responsável pela aprovação de notas técnicas, e sras. Gláucia de Fátima Matos e Freda Azevedo Dias, autoras de notas técnicas favoráveis à celebração de convênios: a) sem avaliação objetiva e criteriosa da capacidade técnica e operacional da entidade selecionada para executar as ações de qualificação; b) sem observar a ausência de pesquisa de preços, tanto das ações custeadas pelo poder concedente quanto dos bens e serviços a título de contrapartida do convenente, circunstância que levou à identificação de sobrepreços; c) com exames superficiais e intempestivos das prestações de contas parciais, limitando-se a reproduzir as informações prestadas pela convenente, sem criticar ou fiscalizar de forma efetiva, circunstância que acarretou a não entrega de produtos específicos; d) recomendando a celebração de contrato para realização de atividades preliminares (planejamento, construção das trilhas de aprendizagem, padronização do material de apoio, capacitação e formação dos tutores, e criação do sistema responsável pelo acompanhamento e monitoramento das ações) quando as convenentes já estavam executando as ações educacionais; e) com objetos semelhantes aos que já vinham sendo executados em outros instrumentos, a exemplo dos sistemas informatizados de acompanhamento e monitoramento do programa; e f) contendo falhas no planejamento do programa, que permitiram a descentralização de despesas comuns entre as entidades parceiras, sem observar o ganho de escala, bem como a previsão de despesas genéricas e imprecisas e de custos não essenciais à realização do objeto. 
12.	Insatisfeitos com a deliberação recorrida, os recorrentes apresentaram pedidos de reexame. Parte dos argumentos são comuns a mais de um responsável e podem ser sintetizados nos seguintes itens: a) as convenentes possuíam qualificação técnica e profissional; b) foram realizadas pesquisas de preços em bancos internos do ministério e em cotações obtidas no mercado, não havendo obrigatoriedade da juntada dessas buscas nos processos administrativos; c) a competência para a realização de pesquisas de preços era do Setor de Contratos (Diretoria de Gestão Interna) , não do Departamento de Qualificação, Certificação e Produção Associada ao Turismo; d) diante do curto prazo das ações previstas nos convênios (4 meses em média) , da escassez de recursos e da falta de pessoal, foi realizado apenas o acompanhamento na inauguração e no encerramento das ações, tendo sido inspecionado a execução propriamente dita de apenas um ajuste; e) embora a maioria dos convênios tenha sido firmada no final do ano de 2009, havia cláusula suspensiva da execução dos ajustes até fevereiro de 2010, quando ocorreu um alinhamento com as diretrizes fixadas pela entidade contratada para o planejamento e o desenvolvimento metodológico das ações educacionais; f) as atividades de capacitação foram realizadas e os sistemas informatizados, implementados; g) não foi possível o acompanhamento dos programas, pois a sua execução foi interrompida em razão da Operação Voucher, conduzida pela Polícia Federal; h) os sistemas informatizados Siga e Observatório tinham características distintas, pois, enquanto o primeiro almejava o acompanhamento do desempenho dos alunos, o segundo destinava-se à verificação operacional do programa, não se cogitando sobreposição de esforços; e i) inexistem despesas supérfluas ou desnecessárias, pois cada segmento do setor de turismo tem suas especificidades. 
13.	Adicionalmente, a sra. Freda Azevedo Dias argumenta que: a) não participou do processo de escolha das convenentes, sendo que as notas técnicas foram assinadas quinze dias depois de sua nomeação para o cargo em comissão, sem receber informações sobre a regularidade ou legalidade da execução dos convênios; b) inexistiam meios de acompanhamento dos projetos, sendo inviáveis as visitas in loco em face da ausência de recursos financeiros e da escassez de recursos humanos; e c) inexiste norma que obrigue a realização de chamamento público. 
14.	O sr. Mário Augusto Lopes Moysés, por sua vez, acrescenta que: a) não havia óbices para a realização dos convênios, tendo em vista a presunção de veracidade contida nos pareceres técnicos que precederam a assinatura das avenças; b) deu conhecimento às áreas técnicas sobre as diretrizes para seleção, avaliação e fiscalização das entidades convenentes; e c) a assinatura dos convênios consiste em mera formalidade, devendo ele ser enquadrado na condição de agente político.
15.	A Secretaria de Recursos analisou esses argumentos e propôs a negativa de provimento. Manifesto-me de acordo com os pareceres precedentes, cujos fundamentos incorporo como razões de decidir, sem prejuízo das considerações que passo a fazer.
16.	Como era comum naquela época, o Ministério do Turismo celebrou dezenas de convênios e termos de parceria com entidades que não dispunham de capacidade técnica e/ou operacional para executar ações de qualificação do Programa Bem Receber Copa. Em que pese a expertise das entidades em áreas específicas do turismo (hotelaria, gastronomia, entretenimento, dentre outras) , as ações de treinamento não compunham o rol de atividades cotidianamente executadas por elas, circunstância que ocasionou, em todos os casos, a terceirização integral do ajuste. Ou seja, as convenentes passaram a ser meras intermediárias.
17.	Apesar de as notas técnicas concluírem que as então proponentes possuíam qualificação técnica e capacidade operacional, tais documentos não mencionavam os fundamentos, dando a entender que se tratava, na verdade, de uma mera formalidade. Em geral, eram feitas afirmações genéricas, como a existente na Nota Técnica 196/2009, aprovada pela sra. Francisca Regina Magalhães Cavalcante, que resultou na celebração do Convênio 728599/2009 por parte do sr. Mário Augusto Lopes Moysés ("Conforme documentação apresentada, a proponente possui capacidade técnica e gerencial, em conformidade à Portaria Interministerial nº 127/2008") . 
18.	Os recorrentes afirmam que, para aferição da capacidade técnica das proponentes, seria suficiente a exibição de declaração de funcionamento regular durante o período de 3 anos, tal como previsto no art. 18, VII, da Portaria Interministerial 127/2008 ("VII - comprovação da qualificação técnica e da capacidade operacional, mediante declaração de funcionamento regular nos 3 (três) anos anteriores ao credenciamento, emitida por 3 (três) autoridades do local de sua sede") . 
19.	Entretanto, deve-se lembrar que referido dispositivo está inserido no capítulo destinado ao cadastramento das entidades privadas sem fins lucrativos, sendo que essa etapa apenas lhe confere o direito de apresentar propostas de trabalho. Será a partir de cada pedido de apoio, ou seja, do caso concreto, que o poder público deve verificar a capacidade técnica e operacional da proponente, bem como avaliar se o objeto pretendido adequa-se às finalidades institucionais da entidade. 
20.	Exatamente nesse sentido, a Portaria Interministerial 127/2008 (art. 22) estabelece que, a partir do plano de trabalho, será analisada a qualificação técnica e a capacidade operacional da entidade privada sem fins lucrativos para gestão do instrumento, de acordo com critérios estabelecidos pelo órgão repassador de recursos. Pelo que se depreende da afirmação dos recorrentes, o critério seria a declaração de funcionamento regular apresentada na fase do cadastramento, elemento que se mostra insuficiente.
21.	A alegada presunção de veracidade contida nos pareceres técnicos que precederam a assinatura das avenças, argumento utilizado pelo sr. Mário Augusto Lopes Moysés, não pode ser oposta perante esta Corte. Se a irregularidade fosse pontual, até poderia afastar sua culpabilidade, não sob o fundamento de se tratar de agente político, mas sob a justificativa de que não competiria à autoridade signatária do ajuste a identificação de problemas nas análises da área técnica. O Tribunal, por exemplo, no Acórdão 1519/2019-TCU-Plenário, já afastou a responsabilidade de um secretário executivo do Ministério do Esporte pela celebração de convênios com entidade incapaz de realizar o objeto. 
22.	Porém, no âmbito do Ministério do Turismo, a celebração de convênios com entidades que não detinham condições técnicas ou operacionais de executarem os objetos dos ajustes firmados não pode ser vista como uma falha isolada. Trata-se na verdade de uma verdadeira prática disseminada, podendo ser citados, daquela época, 38 convênios firmados com a Premium Avança Brasil e dezenove ajustes pactuados com o Instituto Educar e Crescer para a realização de eventos em municípios brasileiros, em que se comprovou a inexperiência das convenentes. Por sinal, a jurisprudência desta Corte refuta a tese de que a assinatura do convênio consiste em mera formalidade, tratando-se, na verdade, de importante decisão sobre a transferência de recursos públicos a particulares. 
23.	Mesmo que o sr. Mário Augusto Lopes Moysés tenha dado ciência à área técnica sobre as diretrizes para seleção, avaliação e fiscalização das entidades convenentes - hipótese não comprovada nos autos -, caberia a ele verificar se, de fato, suas orientações estavam sendo seguidas. Constatado o descumprimento, deveria ter adotado as providências pertinentes, como, por exemplo, comunicar a autoridade competente acerca da falta funcional de seus subordinados. Como nada disso foi feito, entendo que seu argumento não pode ser aceito.
24.	Rememoro a deflagração da Operação Voucher da Polícia Federal, que investigou a liberação de verbas para empresas de fachada no estado do Amapá, as quais, além de não executarem os serviços, apresentavam comprovantes de despesas fraudulentos. Aquela investigação policial chegou inclusive a prender o sr. Mário Augusto Lopes Moysés. 
25. 	Voltando para o Programa Bem Receber Copa, observo que a irregularidade teve consequências ainda mais graves no caso concreto, pois investigação conduzida pela Controladoria-Geral da União (CGU) e pelo Ministério Público Federal (MPF) evidenciou que integrantes das convenentes mantinham vínculos com as contratadas, apesar de o Decreto 6.170/2007 (art. 11) estabelecer que a aquisição de produtos e a contratação de serviços com recursos da União transferidos a entidades privadas sem fins lucrativos deveriam observar os princípios da impessoalidade, moralidade e economicidade. 
26.	Vou me ater ao mesmo Convênio 728599/2009, mencionado no parágrafo 17 deste voto, mas esclareço existir no relatório de auditoria mais de uma dezena de outros casos. Referido ajuste foi firmado com a Associação Brasileira das Empresas de Transporte Aéreo Regional (Abetar) , que recebeu R$ 1.095.500,00 para supostamente capacitar os profissionais do segmento do transporte aéreo regional. A Abetar contratou as seguintes empresas para realizar as atividades: ARC Consultoria Empresarial Ltda. (R$ 195.000,00) , Instituto Nova Cidadania (R$ 246.400,00) , CH2 Comunicação Corporativa Ltda. (R$ 115.150,00) , Tosi Treinamentos Ltda. (R$ 465.850,00) e HC Comunicação e Marketing Ltda. (R$ 68.100,00) . 
27.	A empresa CH2 tem como sócio administrador (sr. Andreas Lázaros Chryssafidis) um sobrinho do então presidente da Abetar (sr. Apostole Lázaro Chryssafidis) . A mesma contadora (sra. Hellem Maria de Lima e Silva)  é responsável pela CH2, pela Abetar, pela Tosi e pelo Instituto Nova Cidadania. Há evidências de que a Tosi seria uma empresa de fachada, pois, conforme informação constante de inquérito do MPF, no seu endereço existia uma casa residencial sem qualquer indício de realização de atividades comerciais. 
28.	A sócia da Tosi (sra. Aline Vanessa Pupim)  foi estagiária da Convention & Visitors Business Bureaux no mesmo período em que o presidente da Abetar também presidia aquela entidade. A representante legal da empresa ARC Consultoria Empresarial (sra. Anya Ribeiro de Carvalho) ocupara cargo em comissão (Diretora do Departamento de Planejamento e Avaliação do Turismo entre 21/1/2004 e 7/5/2007) no Ministério do Turismo pouco tempo antes da celebração do convênio com a Abetar. 
29.	A sra. Freda Azevedo Dias, autora das notas técnicas que aprovaram os planos de trabalho de diversos convênios e termos de parceria, afirma que inexiste norma obrigando a realização de chamamento público. De fato, a informação procede, pois a Portaria Interministerial 127/2008 (art. 5º) somente permite, isto é, não obriga a utilização do instrumento mencionado. Todavia, a recorrente não foi apenada por deixar de realizar chamamento público, mas sim por selecionar entidades sem analisar a capacidade técnica e operacional delas para realizar as ações educacionais.
30.	Por tudo que foi exposto, nego provimento aos quatro pedidos de reexame quanto à irregularidade atinente à descentralização de recursos a entidades que não dispunham de capacidade técnica e/ou operacional para executar ações de qualificação do Programa Bem Receber Copa.
31.	Também destaco que a área técnica do MTur aparentemente não avaliava os preços contidos nos planos de trabalho. Apenas ratificava os valores dos projetos apresentados pelos proponentes, inserindo uma frase padrão na qual informava que os custos estavam de acordo com os praticados no mercado e em projetos apoiados anteriormente. Todavia, não eram anexados os referenciais paramétricos. 
32.	Como consequência, foram aprovados convênios e termos de parceria prevendo gastos de treinamento bastante discrepantes uns em relação aos outros. Os desembolsos por aluno/hora-aula variaram entre R$ 5,05 e R$ 19,49. Não está justificado por que a qualificação de profissionais do trade turístico vinculados diretamente à categoria de negócios e eventos (R$ 5,05 por aluno/hora-aula) - custo praticado no Convênio 754856/2010 com a Confederação Brasileira de Convention & Visitors Bureaux - seria quase quatro vezes menor que o treinamento de trabalhadores do ecoturismo, turismo de aventura e viagens para natureza (condutores, gestores, empresários, agentes e operadores de viagens e parceiros dos destinos) , ao custo de R$ 19,49 por aluno/hora-aula (Convênio 724440/2009, firmado com a Associação Brasileira das Empresas de Ecoturismo e Turismo de Aventura) . 
33.	Mesmo se se tomar como parâmetro o custo praticado no Convênio 754856/2010 (R$ 5,05 por aluno/hora-aula) , não se tem garantias de que esse valor corresponda a valores de mercado praticados na época, pois não consta dos autos a análise de preços. A nota técnica que o aprovou (nº 297/2010) , de autoria da sra. Freda Azevedo Dias e aprovada pela sra. Francisca Regina Magalhães Cavalcante, apenas menciona que a análise seria realizada no futuro.
34.	Na verdade, há indícios de sobrepreço, circunstância que poderia ser melhor avaliada nas prestações de contas dos ajustes. Explico: o Plano Nacional de Qualificação (PNQ) , na época desenvolvido pelo extinto Ministério do Trabalho e Emprego (MTE) , possui mecanismos e propósitos bastante semelhantes ao programa que se está a examinar, pois promove a qualificação das diversas categorias laborais, contribuindo para a inclusão social, para a melhoria na prestação dos serviços e para a diminuição da vulnerabilidade dos cidadãos. 
35.	Entre os anos de 2008 e 2011, época em que os convênios, contratos e termos de parceria foram firmados, o MTE editava anualmente Resoluções (nº s 577, 604, 633 e 666) fixando valores máximos do custo aluno/hora-aula para as ações de qualificação desenvolvidas no âmbito do PNQ. Os valores eram de R$ 3,95 (em 2008) , R$ 3,95 (em 2009) , R$ 4,36 (em 2010) e R$ 4,62 (em 2011) , ou seja, inferiores aos praticados em todos os ajustes do Programa Bem Receber Copa. 
36.	Os quatro recorrentes afirmam que foram realizadas pesquisas de preços em bancos internos do ministério e em cotações obtidas no mercado. Todavia, não apresentam as comparações realizadas, o que prejudica substancialmente as defesas. Causa estranheza a alegação de que a juntada desses documentos não seria obrigatória, pois os atos administrativos devem ser motivados, em especial quando digam respeito a questões essenciais, como a avaliação da economicidade dos projetos a serem financiados pelos cofres federais. 
37.	Em determinados trechos dos pedidos de reexame, os jurisdicionados criticam os parâmetros do Plano Nacional de Qualificação, pois, segundo eles, o Programa Bem Receber Copa continha particularidades e especificidades. A intenção dos recorrentes é fragilizar a análise efetuada pelo TCU sem, contudo, apresentar quais seriam os parâmetros mais adequados. 
38.	É bom ressaltar que a decisão recorrida não imputou superfaturamento a eles - possibilidade que será melhor avaliada quando da análise das prestações de contas -, mas tão somente considerou reprovável a falta de análise dos preços praticados nos ajustes ou, ao menos, a não apresentação dos parâmetros utilizados pelo MTur. Independente disso, tenho que os referenciais do MTE podem ser aplicados no caso concreto, pois igualmente envolvem custos com ações de qualificação profissional, isto é, abrangem basicamente gastos com a contratação e o treinamento de instrutores. Ademais, não está justificado por que a formação de profissionais do segmento do turismo seria mais onerosa que os valores referenciais indicados nas Resoluções do MTE.
39.	Além dessa visão global que envolve a métrica "custo aluno/hora-aula", é possível identificar, com relativa facilidade, sobrepreço em diversos itens das planilhas orçamentárias. Cito alguns exemplos, mas esclareço que o relatório de auditoria (peça 50) consigna dezenas de casos: a) no Termo de Parceria 753.804/2010, firmado com o Instituto Nacional de Desenvolvimento Social e Cultural para qualificação profissional nas áreas de gastronomia e hotelaria (valor repassado: R$ 13.824.000,00) , foram adquiridos 36 mil folders a um preço unitário de R$ 3,00, mas, em licitações realizadas por órgãos públicos naquela época, esse item com a mesma dimensão custava menos de R$ 0,30; b) no Convênio 753.683/2010, firmado com o Instituto Brasileiro de Hospedagem para a implementação da 2ª etapa do projeto Escola Virtual dos Meios de Hospedagem (valor repassado: R$ 16.800.000,00) , previram-se a emissão e o envio de doze mil certificados de conclusão, ao custo unitário de R$ 12,00, enquanto que em outro ajuste (Convênio 600.281/2007) o preço seria de R$ 1,30; c) nesse mesmo convênio (753.683/2010) , compraram-se doze mil mochilas ao preço unitário de R$ 70,00, sendo que o valor de mercado estaria no intervalo entre R$ 20,00 e R$ 30,00. Os custos desses ajustes foram avaliados pela sra. Freda Azevedo Dias e aprovados pela sra. Francisca Regina Magalhães Cavalcante, ora recorrentes.
40.	Ao contrário do que afirmam as servidoras recorrentes, a análise de preços e a homologação dos procedimentos de contratação não cabiam ao Departamento de Gestão Interna, mas à Secretaria Nacional de Programas de Desenvolvimento do Turismo, à qual competia, conforme Regimento Interno do Ministério do Turismo, a análise técnica e documental referente aos processos de parceria, convênios, contratos e congêneres. Referida secretaria era dividida em quatro departamentos, dentre os quais aquele em que as recorrentes eram lotadas (Departamento de Qualificação e Certificação e de Produção Associada ao Turismo) .
41.	 Essa ausência de avaliação de custos dava-se também nos bens e serviços oferecidos como contrapartida não financeira pela convenente. Lembro que, nos termos da Portaria Interministerial 127/2008 (art. 20, § 2º) , a aceitação de bens e serviços como contrapartida deveria ser fundamentada, demonstrando-se sua mensuração econômica de acordo com os valores praticados no mercado. Novamente o que se observou foi a mera transcrição dos números indicados nos planos de trabalho, sem qualquer avaliação crítica por parte dos agentes públicos.
42.	Na maior parte dos casos, a materialidade desses bens e serviços era significativa, o que reforçaria a necessidade de uma avaliação robusta. O já mencionado Convênio 754856/2010, firmado com a Confederação Brasileira de Convention & Visitors Bureaux para qualificar profissionais do trade turístico vinculados diretamente à categoria de negócios e eventos, foi fixado em R$ 10.105.000,00, sendo a contrapartida fixada em R$ 205.000,00, na forma de serviços a serem pagos com analista administrativo e coordenador pedagógico. 
43.	A nota técnica que aprovou esse plano de trabalho foi elaborada pela sra. Freda Azevedo Dias e aprovada pela sra. Francisca Regina Magalhães Cavalcante, ambas recorrentes, tendo apenas afirmado que a contrapartida seria economicamente mensurável, a ser utilizada no custeio das despesas com planejamento pedagógico e apoio técnico do projeto. Não avaliou, contudo, os custos desses itens, isto é, se o salário de um coordenador pedagógico seria, naquela época, de R$ 7 mil, se a remuneração de um analista administrativo seria de R$ 4,4 mil, ou se eles seriam necessários, em tempo integral, durante toda a vigência do ajuste (dezoito meses) , dado que a função deles seria o planejamento dos cursos. 
44.	Por essa razão, também nego provimento aos recursos no tocante à ausência de avaliação de custos. 
45.	Além dos problemas na verificação da capacidade dos convenentes e dos preços praticados, também foram observadas falhas graves no acompanhamento da execução física dos convênios e termos de parceria. As atividades de qualificação profissional, por sua natureza, demandam verificações tempestivas da realização dos cursos, até porque, concluída a formação, eventual aferição da qualidade das instruções e da quantidade de treinandos resta prejudicada. 
46.	A despeito disso, observou-se que as fiscais do poder concedente basicamente atestavam a realização das atividades com fundamento nas declarações expedidas pelos próprios convenentes, isto é, não adotavam outras práticas que pudessem ratificar as informações prestadas. À exceção de apenas um caso concreto, em que houve visita in loco para verificar o cumprimento de uma das oito metas previstas no Convênio 717476/2009, firmado com a Associação Brasileira de Bares e Restaurantes (Abrasel) para qualificação de profissionais atuantes nesse segmento visando prepará-los para receber os públicos brasileiro e estrangeiro, nos demais casos pode-se afirmar que não houve uma efetiva fiscalização. 
47.	A partir de amostra extraída do sistema de monitoramento desenvolvido para auxiliar o acompanhamento das atividades, a Controladoria-Geral da União realizou entrevistas com alunos, tutores e coordenadores de cinco convênios (Instituto Brasileiro de Hospedagem, Associação Brasileira de Bares e Restaurantes, Associação Brasileira das Empresas de Ecoturismo e de Turismo de Aventura, Federação Nacional de Hotéis, Restaurantes, Bares e Similares, e Sociedade Evangélica Beneficente) . Como resultado, o controle interno concluiu que: a) parte significativa da amostra de discentes não foi localizada (os percentuais variam entre 28,1 e 69,5%, a depender da convenente) ; e b) dos alunos que foram localizados, 22,6% (Abeta) , 30,7% (Abrasel) , e 5,1% (IBH) disseram não ter realizado o curso.
48.	Esses dados permitem duas suposições não excludentes: ou o sistema não apresentava informações confiáveis ou as ações educacionais não foram realizadas. Qualquer dessas hipóteses denota, a meu ver, acompanhamento deficiente das ações. 
49.	As sras. Francisca Regina Magalhães Cavalcante, Gláucia de Fátima Matos e Freda Azevedo Dias alegaram que o acompanhamento das ações restou prejudicado em face da falta de pessoal, da escassez de recursos e do curto prazo das ações de qualificação (em média quatro meses) . Sobre esses pontos, informo que os convênios não tiveram essa duração (a vigência dos ajustes era, em regra, de doze ou dezoito meses) , mas, mesmo que tivessem, não se pode conceber que vultosos recursos sejam repassados sem que o poder concedente possua estrutura e orçamento para acompanhar as atividades. 
50.	A própria Portaria Interministerial 127/2008 (art. 52) exigia, como condição para as transferências voluntárias, a realização de acompanhamento do objeto pactuado, incluindo visitas ao local da execução. Apenas em situações excepcionais devidamente justificadas, como diante do surgimento de circunstâncias supervenientes, relevantes e imprevisíveis, essa vistoria in loco seria dispensada. Problemas crônicos da Administração Pública, a exemplo da limitação de pessoal e da escassez de recursos, não podem ser invocados para eximir os gestores do necessário acompanhamento da execução dos convênios, contratos e termos de parceria. 
51.	Não procede a tese ventilada nos pedidos de reexame de que a fiscalização somente se tornou obrigatória com a edição do Acórdão 5078/2009-TCU-Segunda Câmara, que determinou ao MTur o estabelecimento de critérios formais para seleção dos ajustes a serem fiscalizados localmente. Essa deliberação apenas ratificou um dever previsto em outras normas, como na Portaria Interministerial 127/2008. 
52.	Portanto, nego provimento aos recursos no tocante ao acompanhamento deficiente. 
53.	O Ministério do Turismo celebrou o Contrato 2/2010, no valor de R$ 2.983.301,52, com a Fundação Getúlio Vargas (FGV) para efetuar planejamento e construção de trilhas de aprendizagem do Programa Bem Receber Copa. Referido negócio jurídico mostrou-se necessário, pois, no entender do Ministério do Turismo, deveriam ser ministrados cursos padronizados, em que parte da grade curricular - a ser elaborada pela FGV - seria comum a todos os profissionais e o restante dependeria do segmento profissional dos treinados. 
54.	Por essa razão, a contratada deveria entregar, como parte do produto 3, a definição do projeto pedagógico, das matérias a serem ministradas e dos respectivos conteúdos, que dependeriam, dentre outras coisas, da identificação dos gaps existentes no atendimento ao turista, bem como dos temas já desenvolvidos pelas associações de classe. Também faziam parte dessa etapa a adaptação e a padronização do material de apoio a ser utilizado nos cursos e a capacitação dos instrutores quanto à didática de ensino, envolvendo a formatação do plano de aula, a discussão da dinâmica das atividades e a elaboração de avaliações dos estudantes.
55.	Ocorre que, à exceção da capacitação dos instrutores (meta que não restou demonstrada) , os demais conteúdos só foram entregues em 8/9/2010, quando algumas convenentes e parceiras já estavam com seus cursos estruturados, com material didático elaborado e com os treinamentos já em andamento ou concluídos. Cito dois exemplos: as ações de qualificação da Associação Brasileira da Indústria de Hotéis tiveram início em agosto de 2010 (peça 39, p. 69) ; a Associação Brasileira das Locadoras de Automóveis (Abla) cadastrou os profissionais interessados na qualificação em maio daquele ano. Há evidências, porém, de que as atividades na Abla já vinham sendo executadas desde o ano de 2009 (o convênio com a entidade teve vigência entre 18/12/2007 e 31/12/2011) , como pode ser visto no seguinte trecho obtido no próprio site da convenente (peça 69, p. 70) : 
"Desde o ano passado a associação tem realizado ações para a qualificação de recursos humanos do setor de locação com vistas aos grandes eventos esportivos desta década no Brasil. Com recursos próprios e do Ministério do Turismo; a associação implantou o Programa Nacional de Qualificação e Capacitação Abla (PQA) ; que serviu de modelo para parte das ações do Bem Receber Copa".
56.	Também fizeram parte do escopo do Contrato 2/2010 o desenvolvimento e a implementação de um sistema de gestão acadêmica (Siga) , pensado, na origem, como um mecanismo para permitir a gestão e o acompanhamento dos treinamentos. A previsão de entrega do referido software seria em 7/12/2010 (data prevista no plano de projeto) , ou seja, depois de iniciados os treinamentos, como apontado no parágrafo anterior. Todavia, até o encerramento da auditoria, ocorrida em 11/10/2011, esse produto não havia sido entregue. 
57.	As sras. Francisca Regina Magalhães Cavalcante e Gláucia de Fátima Matos assumem que o convênio com a Abla foi executado antes, mas afirmam que, em relação aos demais, havia uma cláusula que suspendia sua eficácia até a primeira reunião de alinhamento ocorrida em fevereiro de 2010. Entendo que tal providência mostrou-se insuficiente no caso concreto, pois, em relação às metas comprovadamente entregues, estas só vieram a ser disponibilizadas ao MTur no final de 2010, ou seja, após o início dos treinamentos. 
58.	Na condição de signatárias de nota técnica favorável à contratação da FGV, as recorrentes deixaram de observar o cronograma de entrega dos produtos. Bastava uma leitura superficial dele para identificar que as metas estavam previstas para o final de 2010. Nesse contexto, esperava-se delas que apontassem esse grave problema de planejamento, seja para recomendar a não contratação da instituição, seja para propor a suspensão das atividades de todos os convênios e termos de parceria que já haviam sido assinados com entidades ligadas à CNT. Ao assim não proceder, praticaram grave falha no planejamento das aquisições públicas. 
59.	Quanto à não comprovação da capacitação dos instrutores e da entrega do sistema integrado de gestão acadêmica (Siga) , conduta imputada às sras. Francisca Regina Magalhães Cavalcante e Gláucia de Fátima Matos, signatárias de outra nota técnica (232/2010) , que autorizou os pagamentos à FGV, as recorrentes alegam genericamente a entrega de todos os produtos previstos, mas não apresentam qualquer documento para lastrear a afirmação. 
60.	Também afirmam que não foi possível o acompanhamento dos programas, dada a deflagração da Operação Voucher pela Polícia Federal. A alegação também não pode ser aceita, pois, se havia uma circunstância impeditiva, ela deveria ter sido consignada na nota técnica, mas não o foi. Em vez disso, preferiram atestar a regular execução das ações, atraindo para si o risco do inadimplemento. 
61.	Assim, mantenho as irregularidades e as multas cominadas para esses fatos.
62.	Também foi observada a existência de sobreposição de dois sistemas (Siga e Observatório) para acompanhamento e monitoramento das ações de capacitação do Programa Bem Receber Copa, com baixa qualidade dos dados cadastrados nessas bases de dados. 
63.	O primeiro (Siga) foi desenvolvido pela Fundação Getúlio Vargas no âmbito do já mencionado Contrato 2/2010 e destinava-se ao cadastramento de convenentes, alunos, professores (e seus currículos) , projetos desenvolvidos, soluções de aprendizagem (palestras, livros e cursos) , avaliações dos discentes e conclusão dos treinamentos. Previu-se que a contratada enviaria ao Ministério do Turismo relatórios trimestrais contendo tais informações - a fim de auxiliar o acompanhamento por parte do poder concedente - e que seria criado um website contendo informações sobre o Programa Bem Receber Copa. 
64.	Antes disso, porém, o MTur havia firmado o Termo de Parceria 730603/2009 com o Instituto Casa Brasil de Cultura (ICBC) , ao custo de quase R$ 2,1 milhões, para o desenvolvimento e a implantação de sistema de acompanhamento operacional das ações de qualificação. Os produtos previstos eram bastante semelhantes àqueles indicados no contrato com a FGV, a saber: a) a criação de Sistema de Acompanhamento e Monitoramento do Programa de Qualificação Profissional para o Turismo (sistema Observatório) , que deveria possibilitar, conforme plano de trabalho, o cadastramento de convênios, empresas beneficiadas, profissionais, entidades, fornecedores e cursos oferecidos; b) a elaboração de relatórios técnicos trimestrais contendo os resultados e as análises da pesquisa quantitativa; e c) construção de um banco de dados de profissionais qualificados pelo ministério.
65.	Entretanto, a equipe de auditoria constatou que o produto efetivamente apresentado pelo ICBC seria composto somente por um website  (http://observatoriobrc.com.br/) para divulgação das ações, em vez de um sistema de monitoramento e acompanhamento do programa. 
66.	Este Tribunal responsabilizou a sra. Freda Azevedo Dias, autora da Nota Técnica 165/2011, que examinou a execução do Termo de Parceria 730603/2009 e atestou o cumprimento do que foi aprovado no plano de trabalho. Também aplicou multa à sra. Francisca Regina Magalhães Cavalcante em razão da aprovação: a) da mencionada Nota Técnica 165/2011; e b) das Notas Técnicas 11/2010 e 201/2009, que examinaram os planos de trabalho do Contrato 2/2010 e do Termo de Parceria 730603/2009, autorizando a criação dos sistemas Siga e Observatório, que estabeleciam a realização de atividades semelhantes, incorrendo em sobreposição de esforço.
67.	Nos pedidos de reexame, as recorrentes alegam a entrega de todos os produtos, mas essa afirmação não está lastreada em provas documentais, o que impede sua aceitação. Elas aduzem que os sistemas tinham características distintas, pois, enquanto o primeiro almejava o acompanhamento do desempenho dos alunos, o segundo destinava-se à verificação operacional do programa. 
68.	A tese não pode ser aceita, pois os planos de trabalho indicam ações bastante semelhantes, como já visto neste voto (parágrafos 63 e 64) . Logo, nego provimento neste ponto. 
69.	Por último, após avaliar as atividades previstas nos convênios e nos termos de parceria, o Tribunal observou a existência de despesas supérfluas para um programa de qualificação profissional, sobretudo diante de um cenário de restrição orçamentária. Enquanto um determinado ajuste continha despesas com formatura, em outros constavam gastos com carteiras de estudante, encontros comerciais da própria entidade, publicações em revista da convenente, realização de fun tour, pagamento de diárias e passagens internacionais, city tour, dentre outros. 
70.	Menciono dois casos que contaram com a chancela das sras. Freda Azevedo Dias e Francisca Regina Magalhães Cavalcante, ora recorrentes: Termo de Parceria 753.804/2010, firmado com o Instituto Nacional de Desenvolvimento Social e Cultural para qualificação profissional nas áreas de gastronomia e hotelaria (valor repassado: R$ 13.824.000,00) , e Convênio 753.683/2010, firmado com o Instituto Brasileiro de Hospedagem para a implementação da 2ª etapa do projeto Escola Virtual dos Meios de Hospedagem (valor repassado: R$ 16.800.000,00) .
71.	No primeiro, foram gastos R$ 574.200,00 com a formatura de doze mil treinandos (valor que aparentemente englobou somente a cerimônia) e R$ 480.000,00 com a realização de city tour de apenas um dia. No segundo, houve a despesa de R$ 2.101.248,00 para a compra de lanches, sendo que parte das atividades de capacitação ocorria a distância, e R$ 469.800,00 a título de diárias e passagens aéreas.
72.	Relativamente à sra. Gláucia de Fátima Matos, ela foi signatária de notas técnicas que aprovaram convênios prevendo a realização de despesas com confecção de carteiras estudantis e aquisição de mochilas. 
73.	Os quatro recorrentes alegam a inexistência de despesas supérfluas ou desnecessárias, pois, no entender delas, cada segmento do setor de turismo tem suas especificidades. Como se percebe, a justificativa não pode ser acolhida, pois a previsão de despesas com lanches, com carteiras estudantis, com aquisição de mochilas, com diárias e passagens, inclusive internacionais, com formaturas e com a realização de city tour não guarda pertinência com qualquer segmento turístico, tampouco podem as despesas ser consideradas essenciais à formação profissional. Apenas nos exemplos mencionados, foram gastos mais de R$ 3,5 milhões desnecessariamente. 
74.	Por essa razão, nego provimento ao recurso nesse ponto.
75.	Ante o exposto, voto por que o Tribunal adote a deliberação que ora submeto ao Colegiado. 
TCU, Sala das Sessões Ministro Luciano Brandão Alves de Souza, em 22 de julho de 2020.
BENJAMIN ZYMLER 
Relator